---
title: "Proyecto TD 2026 - Fase 1"
author: "Grupo B"
date: "6 de abril de 2026"
output:
  pdf_document: default
  html_document: default
---



# INTRODUCCIÓN


El archivo logs_moodle_anon.csv es un registro de actividad de en la plataforma Moodle. Los datos son anonimos, donde se reemplaza los identificadores por códigos como "U0072".

Cada fila del archivo representa una acción realizada por un usuario en un momento específico. Podemos ver desde cuándo un estudiante visualiza el contenido de una carpeta o archivo, hasta cuándo realiza y entrega sus tareas de programación en R o DataCamp. 
También se registran las interacciones con herramientas como GitHub y RMarkdown, así como las veces que los estudiantes revisan sus calificacioness.

Además de las acciones de los estudiantes, el registro incluye las actividades de gestión del profesor, como la actualización de calificaciones o la creación de nuevos recursos.

# PREGUNTAS

-- ¿Cuales han sido las tareas más realizadas por los estudiantes?¿Por qué? - Marc 

-- ¿Cuantos estudiantes aplican el control de asistencia online, tiene alguna relación con las tareas más realizadas? - Marc


-- ¿Cuál es la hora del día en la que los estudiantes están más activos en la plataforma? - Silvia

-- ¿Qué día de la semana hay más actividad?¿Coincide con alguna fecha significativa? - Silvia

-- ¿Existe una interacción significativa entre el día de la semana y la franja horaria que revele patrones de uso intensivo? - Silvia


-- ¿Con qué frecuencia acceden los usuarios a la plataforma desde la web? ¿Hay momentos típicos para los componentes como  "Tarea", "Cuestionario", "Carpeta", "Encuesta", ... - Nav

-- Detección de outliers - Nav


-- ¿Hay estudiantes que nunca entraron a ciertas secciones?¿Podemos asumir una clara distinción entre estudiantes y profesores sabiendo esto? - Lucía

-- ¿Que tan antiguos son los logs registrados? ¿Puede tener alguna relación con aquellos estudiantes que nunca entraron a ciertas secciones? ¿Pueden haberse registrado logs de alumnos de otros años? - Lucía

-- De todas las acciones registradas, ¿cuál es la proporción real de eventos de interacción directa (Usuario != Usuario afectado) frente a eventos de lectura/navegación, y qué eventos específicos detonan estas interacciones? - Dorina

-- ¿Qué tipo de eventos generan interacciones entre usuarios distintos (Usuario != Usuario afectado) y quiénes son los principales actores (profesores vs. alumnos)? - Dorina

-- Detección de roles administrativos mediante el análisis de la arquitectura de datos faltantes (IP) - Andrés Noza

-- ¿Existe una polarización en el uso de la plataforma? ¿Qué usuarios concretos concentran la mayor cantidad de eventos críticos (como entregas o calificaciones) frente a la mayoría pasiva? - Andrés Noza

#Carga de librerias

```{r}
library(pacman)
library(dplyr)
library(tidyverse)
library(ggplot2)

```



# LEER LOS DATOS
```{r}
logs <- read_csv("data/logs_moodle_anon.csv")

```

# FIGURA

```{r figura-logs, fig.cap="Frecuencia de actividad en los componentes de Moodle"}

datos_figura <- logs %>%
  count(Componente, sort = TRUE) %>%
  head(10)

ggplot(datos_figura, aes(x = reorder(Componente, n), y = n)) +
  geom_col(fill = "steelblue", color = "white") +
  coord_flip() +
  labs(x = "Componente de Moodle", 
       y = "Cantidad de registros",
       title = "Frecuencia de logs en cada componente") +
  theme_minimal()
```

En la Figura \@ref(fig:figura-logs) Observamos la frecuencia de uso de cada componente.

#/newpage


# TABLA

Seleccionamos los 10 primeros registros (los más recientes)
y escogemos las columnas más importantes para que quepa bien en la tabla

```{r tabla-logsrecientes}
logs_recientes <- logs %>%
  select(Hora, `Nombre completo del usuario`, Componente, `Nombre evento`) %>%
  head(10)

knitr::kable(logs_recientes, 
             caption = "Detalle de los 10 registros de actividad más recientes", 
             booktabs = TRUE)

```
Como se observa en la Tabla \@ref(tab:tabla-logsrecientes), mostramos una muestra de datos identificando quiénes han sido los últimos usuarios en interactuar con el sistema. 


## Limpieza de los datos

Nos damos cuenta que tenemos una anomalía con la columna hora.
```{r, echo=FALSE}
library(lubridate)
head(logs) #la columna horas tiene ',' entre ellas, utilizaremos lubridate para hacerlo más fácil
tail(logs) # Por esta función tengo la sospecha de que están ordenados
class(logs$Hora) #Es de tipo character

#Para poder trabajar con este dato correctamente lo pasaremos a dato tipo fecha




```


Para convertirlo asumimos que se encuentra estructurado como ´dd/mm/aa´, ´hh:mm:ss´

```{r echo=FALSE}
logs <- logs %>% mutate(Hora= dmy_hms(Hora))
class(logs$Hora) # Ahora ya lo podemos tratar como un dato tipo fecha
head(logs)
```

Trataremos los datos `Nombre evento`, `Contexto del evento` y  `Componente` como factores.

```{r}
logs <- logs %>% mutate(across(c(`Nombre evento`, `Contexto del evento`,Componente), as.factor))
class(logs$`Contexto del evento`)
class(logs$`Nombre evento`)
class(logs$Componente)
head(logs)
```



## Limpieza de NAs

Nos damos cuenta que la columna 'Usuario afectado' se encuentra plena de NAs

```{r echo=FALSE}
total_na<-sum(is.na(logs$`Usuario afectado`)*1)
total_registros <- nrow(logs)

total_na/total_registros*100 #Hay un 63% de NAs de la columna de Usuarios afectados
```

Esta gran cantidad se nos hace a entender tras la información documentada:
"Usuario afectado: usuario sobre el que recae la acción (cuando aplica; si no se ha codificado como NA)."

Esto implica que un 63% de registros de usuarios no fueron afectados. ¿Pero exactamente de que acción no fueron afectados?

Para esta pregunta podemos responderla a través de aquellos registros en donde la columna de Usuario afectado no es un NA, es decir, en donde sí fueron afectados.

```{r}
logs_afectados <- logs %>% filter(!is.na(`Usuario afectado`))
```

Este conjunto de datos parece ser interesante, ya que a primera vista no se logra captar ningún patrón por el cual estos usuarios la acción que tomaron tuviera consecuencias en el sistema. 

Antes de entrar en detalle, nos damos cuenta de una anomalía en el conjunto de datos de `logs_afectados`.

Ya que parece ser que en la columna de `Usuario afectado` coincide con la columna de `Nombre completo del usuario`.
```{r}
coincidencias <- logs_afectados[,2] == logs_afectados[,3]
no_coincidencias <- logs_afectados[,2] != logs_afectados[,3]
sum(no_coincidencias)

```

Sin embargo observamos que no es así completamente. Es decir que ocurren registros en donde no es reflexiva la acción tomada por el usuario.


De hecho si los contamos son un poco menos de la mitad de todos los registros, es decir que son bastantes.


## Resolución de NAs para la columna `Usuario afectado`: 

Hemos identificado un 63% de NAs. El análisis revela que estos no son errores de registro, sino acciones pasivas. Para el análisis general, conservaremos estos datos. Sin embargo, para estudiar las interacciones, se ha creado un subconjunto (logs_afectados) filtrando los NAs.


## Análisis de NAs Dirección IP

Por otra parte, si es cierto que hemos conseguido hacer un análisis exahustivo sobre los NAs de la columna de `Usuarios afectados` pero, no hemos comprobado que en el resto de variables no contengan NAs.

```{r}
colSums(is.na(logs))
```

Nos damos cuenta que existe una gran cantidad de NAs proveniente de las direcciones IP.

Sin embargo estos datos faltantes no fueron notificados como metadatos al igual que con los de la columna de `Usuarios afectados`, por lo que estos si son verdaderos NA a los cuales debemos de tratar.

A pesar de que es cierto que no sea una gran cantidad respecto al total como lo son la de `Usuarios afectados`, comprobaremos como se comportan en el conjunto de datos, y si se trata de un MCAR, MAR o MNAR.

```{r}
logs_na_ip <- logs %>% filter(is.na(`Dirección IP`))
```

En este conjunto de datos nos damos cuenta de dos grandes cosas: 

Primera, los datos faltantes se tratan de un MAR debido a que estan estrechamente relacionados con el resto de variables y se las podría calificar como las del tipo modificación y eliminación del aula virtual.

Segundo, aparece un nuevo nombre de usuario distinto al que habíamos visto en `logs_afectados` que es capaz generar registros (no NAs) en la columna de usuarios afectados.

Es sumamente importante porque es posible que este filtrado nos permita obtener los usuarios que tienen permisos superiores en el moodle del aula virtual. Lo extraño es que este nuevo usuario `U0125` no aparece o tarda en aparecer hasta dentro de mucho tiempo, ya que están ordenados los registros de más recientes a más antiguos, en la tabla de `logs_afectados`, lo que quiere decir que las (supuestas) modificaciones `logs_na_ip`no fueron hechas hasta hace mucho más tiempo que en la tabla de `logs_afectados`
```{r tabla-usuarios-na}

usuarios_na_ip <- logs_na_ip %>%
  count(`Nombre completo del usuario`, sort = TRUE) %>%
  head(5)

knitr::kable(usuarios_na_ip, 
             caption = "Top usuarios que generan registros sin Dirección IP", 
             booktabs = TRUE)
```
Como se observa en la Tabla \@ref(tab:tabla-usuarios-na), emerge con fuerza un usuario (U0125) que concentra la inmensa mayoría de estos registros fantasma, lo que nos da la primera pista de su rol administrativo en la sombra.
## Detección de roles administrativos mediante la arquitectura de datos faltantes (IP)
¿Qué eventos provocan esos NAs?

```{r tabla-eventos_NA}
analisis_na_ip <- logs_na_ip %>% count(`Nombre evento`, sort = TRUE, name = "Cantidad de NAs") 
analisis_na_ip_10 <- analisis_na_ip %>% head(10)

knitr::kable(analisis_na_ip_10, 
             caption = "Nombre de los eventos que más provocan NAs en las IP", 
             booktabs = TRUE)


```

Como se observa en la Tabla \@ref(tab:tabla-eventos_NA), la mayor parte de eventos que provocan NAs son aquellos que tienen que ver con la administración de la plataforma Moodle. Se trata de los diez eventos que más NAs ha provocado en IP


Visualizamos el patrón
```{r figura-eventos_NA, fig.cap="Frecuencia de los eventos que provocan más NAs"}
ggplot(analisis_na_ip,aes(x=reorder(`Nombre evento`,`Cantidad de NAs`),y = `Cantidad de NAs`))+
  geom_col(fill="darkred", alpha = 0.8) +
  coord_flip() +
  labs(title = "Análisis de Datos Faltantes: Eventos sin Dirección IP (MAR)", 
       x = "Nombre del evento",
       y = "Cantidad de NAs")+
  theme_minimal()

```

Como se observa en la figura \@ref(fig:figura-logs) se representan todos los eventos que han provocado datos faltantes en la dirección IP.


Tras analizar los datos, se detectaron 2.857 registros sin Dirección IP. En lugar de descartarlos, se analizó su mecanismo de pérdida. El gráfico demuestra empíricamente que estos NAs no son MCAR (Missing Completely At Random) por fallos de conexión, sino que siguen un patrón condicionado (MAR - Missing At Random). Los valores faltantes se concentran masivamente en eventos de tipo `Evento de calendario actualizado` o `Calificación borrrada`. Esto confirma que se trata de procesos automatizados ejecutados en el back-end por el propio sistema o la base de datos, los cuales, por su propia naturaleza arquitectónica, no registran una IP de cliente. Por tanto, estos NAs son estructuralmente válidos y conservan información vital sobre el mantenimiento de la plataforma.



Para comprobar empíricamente que se trata de un MAR, demostraremos que el hecho de que falte una dirección IP dependerá del evento que se esté tratando.

```{r figura-comparativa-ip, fig.cap="Comparativa de eventos con y sin registro de IP"}
eventos_sin_ip <- logs_na_ip %>% 
  count(`Nombre evento`, sort = TRUE, name = "Frecuencia") %>% 
  mutate(Tipo = "Sin IP (Backend)")

eventos_con_ip <- logs %>% 
  filter(!is.na(`Dirección IP`)) %>% 
  count(`Nombre evento`, sort = TRUE, name = "Frecuencia") %>% 
  head(10) %>% 
  mutate(Tipo = "Con IP (Humano)")

comparativa_na <- bind_rows(head(eventos_sin_ip, 10), eventos_con_ip)

ggplot(comparativa_na, aes(x = reorder(`Nombre evento`, Frecuencia), y = Frecuencia, fill = Tipo)) +
  geom_col(position = "dodge", color = "white") +
  coord_flip() +
  scale_fill_manual(values = c("Con IP (Humano)" = "steelblue", "Sin IP (Backend)" = "darkred")) +
  labs(x = "Nombre del evento", 
       y = "Cantidad de registros",
       title = "Naturaleza de los eventos: Humanos vs. Sistema") +
  theme_minimal()
```
En la Figura \@ref(fig:figura-comparativa-ip) observamos claramente la dicotomía del sistema: los eventos de navegación y visualización siempre registran la IP del usuario, mientras que los eventos de modificación profunda de la asignatura carecen de ella.

Debido a que ya somos capaces de determinar que eventos son más probables que hayan sido realizados por roles de administración, podemos determinar un criterio para ser capaces de determinar los usuarios que imparten ese rol. 

## ¿Existe una polarización en el uso de la plataforma? ¿Qué usuarios concretos concentran la mayor cantidad de eventos críticos (como entregas o calificaciones) frente a la mayoría pasiva?


```{r}
eventos_admin <- c("Evento de calendario actualizado", 
                   "Calificación borrada", 
                   "Usuario calificado", 
                   "Rol asignado", 
                   "Usuario matriculado en el curso",
                   "Módulo de curso eliminado")

roles_administrativos <- logs %>%
  filter(`Nombre evento` %in% eventos_admin) %>%
  count(`Nombre completo del usuario`, name = "Total_Acciones_Criticas") %>%
  arrange(desc(Total_Acciones_Criticas)) %>%
  mutate(Rol_Inferido = case_when(
    Total_Acciones_Criticas > 10 ~ "Administrador / Profesor",
    TRUE ~ "Soporte / Eventual"
  ))

head(roles_administrativos)
```

Los outliers serían aquellos con más probabilidades de ser de la parte de administración.
Recordemos que este análisis es proveniente de la falta de datos en las IPs, explicada en el apartado anterior.


Por lo tanto procederemos marcando los nombres de los eventos los cuales según la frecuencia de acciones críticas, podemos determinar como `eventos_criticos`.
```{r}
eventos_criticos <- logs %>%
  filter(str_detect(`Nombre evento`, "(?i)calific|enví|entreg|asign|borrad"))
```

Una vez determinamos estos eventos, procederemos con el cálculo para ser capaces de visualizar lo que hemos logrado. De forma que representaremos la polarización que existe entre las acciones críticas que tomo cada usuario y que porcentaje real representa respecto al total. 

Es decir de aquellos que hicieron un gran uso de tareas administrativas(las cuales hemos determinado) cuanto representaron respecto al totaly de aquellos que no. 

```{r}
polarizacion <- eventos_criticos %>%
  count(`Nombre completo del usuario`, name = "Volumen_Critico") %>%
  arrange(desc(Volumen_Critico)) %>%
  mutate(
    Ranking = row_number(),
    Porcentaje_Acumulado = cumsum(Volumen_Critico) / sum(Volumen_Critico) * 100,
    Total_Usuarios = n()
  )


```

```{r}
ggplot(polarizacion, aes(x = Ranking, y = Porcentaje_Acumulado)) +
  geom_line(color = "darkred", linewidth = 1.2) +
  geom_area(fill = "darkred", alpha = 0.2) +
  geom_hline(yintercept = 80, linetype = "dashed", color = "black") +
  labs(
    title = "Polarización en Moodle: Concentración de Eventos Críticos",
    subtitle = "Una minoría de usuarios ejecuta la inmensa mayoría de acciones de impacto",
    x = "Usuarios ordenados por volumen de actividad crítica",
    y = "% Acumulado del total de eventos críticos"
  ) +
  theme_minimal()
```

Sin embargo, detectamos un sesgo en nuestra gráfica, ya que a pesar de haber conseguido polarizar los usuarios que han hecho la mayor parte de registros que consideramos eventos administrativos/críticos, no podemos determinar por completo que no sean alumnos los cuales han revisado sus calificaciones una y otra vez. O han estado varias veces revisando horarios de plazos de entrega, es decir que nuestro criterio es demasiado débil para una conclusión robusta.

Por lo que decidimos aplicar un criterio aún más robusto y no basado en nuestros datos, sino en las restricciones de cualquier Moodle en donde los permisos de un usuario normal son completamente distintos al de un rol de administrador, haciendo de esta forma un clustering basado en las normas de permisos por defecto de un Moodle cualquiera. (Usuario calificado, borrado... Actividades de profesor, Enviado, entregado,... Acciones de alumno...)

```{r}
clasificacion_estricta <- logs %>%
  mutate(Tipo_Accion = case_when(
    str_detect(`Nombre evento`, "(?i)Usuario calificado|borrad|asignad|eliminad") ~ "Acciones_Profesor",
    str_detect(`Nombre evento`, "(?i)enviad|entregad|intento") ~ "Acciones_Alumno",
    TRUE ~ "Otro"
  )) %>%
  filter(Tipo_Accion != "Otro") %>%
  
  count(`Nombre completo del usuario`, Tipo_Accion) %>%
  
  pivot_wider(names_from = Tipo_Accion, values_from = n, values_fill = list(n = 0)) %>%
  
  mutate(
    Veredicto = case_when(
      Acciones_Profesor > 0 & Acciones_Alumno == 0 ~ "100% Profesor/Admin",
      Acciones_Alumno > 0 & Acciones_Profesor == 0 ~ "100% Alumno (quizás muy activo)",
      Acciones_Profesor > 0 & Acciones_Alumno > 0 ~ "Rol Híbrido (Becario o Profe probando el curso)",
      TRUE ~ "Indeterminado"
    )
  ) %>%
  arrange(desc(Acciones_Profesor))

print(head(clasificacion_estricta, 15))
```



## Resolución de NAs para la columna `Dirección IP`

```{r}
logs <- logs %>% #logs_limpios
  mutate(`Dirección IP` = replace_na(`Dirección IP`, "Proceso Interno (Backend)"))

sum(is.na(logs$`Dirección IP`)) 
```

Debido a que demostramos que los NAs en la columna `Dirección IP` no eran errores de conexión (MCAR), sino datos MAR condicionados a acciones de mantenimiento y calificación del sistema. Borrar esas filas habría introducido un sesgo masivo. Por tanto aplicamos una imputación constante, reemplazando los valores nulos por la etiqueta 'Proceso Interno (Backend)'. 

Esto nos permite conservar el 100% de la información crítica sin que las funciones analíticas posteriores colapsen por culpa de los valores nulos.

# Análisis de outliers

Para datos de logs (series temporales de eventos), los outliers más relevantes son: usuarios con un volumen de actividad anormalmente alto o bajo, horas del día con picos o caídas inesperadas, días concretos con actividad atípica (posibles incidencias o entregas), y sesiones de usuario extremadamente largas que podrían indicar inactividad prolongada. Utilizamos el método IQR (rango intercuartílico) para los tres primeros casos, ya que es robusto frente a distribuciones asimétricas como la de los logs. Para las sesiones, usamos percentiles altos (P95, P99).

## 1. Outliers de actividad por usuario

```{r outliers-usuarios}
# Contamos el total de eventos por usuario
user_data <- logs %>%
  count(`Nombre completo del usuario`, name = "eventos")

# Calculamos los límites IQR: cualquier valor por encima de Q3 + 1.5*IQR
# o por debajo de Q1 - 1.5*IQR se considera estadísticamente atípico
u_q1  <- quantile(user_data$eventos, 0.25)
u_q3  <- quantile(user_data$eventos, 0.75)
u_iqr <- u_q3 - u_q1
lim_u     <- u_q3 + 1.5 * u_iqr       # Límite superior
lim_u_inf <- max(0, u_q1 - 1.5 * u_iqr) # Límite inferior (mínimo 0)

# Etiquetamos y filtramos los usuarios fuera de los límites
out_usuarios <- user_data %>%
  filter(eventos > lim_u | eventos < lim_u_inf) %>%
  mutate(tipo = if_else(eventos > lim_u, "Actividad Muy Alta", "Actividad Muy Baja"))

knitr::kable(out_usuarios,
             caption = "Tabla 1: Usuarios detectados como outliers (método IQR)",
             col.names = c("Nombre del Usuario", "Total Eventos", "Clasificación"),
             format.args = list(big.mark = "."),
             booktabs = TRUE)
```

Como se observa en la Tabla \@ref(tab:outliers-usuarios), los usuarios con actividad extremadamente alta destacan con claridad sobre el resto. La Figura \@ref(fig:outliers-usuarios-plot) muestra la distribución completa con sus etiquetas, y  permite apreciar la asimetría.

```{r outliers-usuarios-plot, fig.cap="Distribución de actividad por usuario con outliers marcados"}
user_data_plot <- user_data %>%
  mutate(es_outlier = if_else(eventos > lim_u, "Outlier Alto", "Normal"))

ggplot(user_data_plot, aes(x = "", y = eventos, color = es_outlier)) +
  geom_jitter(width = 0.2, alpha = 0.6) +
  geom_hline(yintercept = lim_u, linetype = "dashed", color = "navy") +
  ggrepel::geom_text_repel(
    data = filter(user_data_plot, es_outlier == "Outlier Alto"),
    aes(label = `Nombre completo del usuario`),
    size = 3, max.overlaps = 10
  ) +
  scale_color_manual(values = c("Normal" = "hotpink", "Outlier Alto" = "brown")) +
  labs(title = "Detección de Outliers por Usuario",
       subtitle = paste("Límite superior IQR:", round(lim_u, 0), "eventos"),
       y = "Total de Eventos", x = "", color = "Estado") +
  theme_minimal()
```
Los usuarios con actividad extremadamente alta son muy probablemente el profesor o un administrador, lo que es coherente con el análisis de IPs faltantes realizado anteriormente: los mismos usuarios que ejecutan acciones de back-end sin IP son los que acumulan más eventos en total. Los usuarios con actividad muy baja podrían ser estudiantes que abandonaron el curso a mitad o que se matricularon tarde.

## 2. Outliers de actividad diaria

```{r outliers-diarios}
act_dia <- logs %>%
  count(fecha = as_date(Hora), name = "n")

iqr_d   <- IQR(act_dia$n)
q1_d    <- quantile(act_dia$n, 0.25)
q3_d    <- quantile(act_dia$n, 0.75)
lim_d_sup <- q3_d + 1.5 * iqr_d
lim_d_inf <- max(0, q1_d - 1.5 * iqr_d)

act_dia <- act_dia %>%
  mutate(tipo = if_else(n > lim_d_sup | n < lim_d_inf, "Atípico", "Normal"))

outliers_dias <- act_dia %>% filter(tipo == "Atípico")

knitr::kable(outliers_dias,
             caption = "Tabla 2: Días con volumen de eventos anómalo",
             col.names = c("Fecha", "Total Eventos", "Estado"),
             format.args = list(big.mark = "."),
             booktabs = TRUE)
```
En la Tabla \@ref(tab:outliers-diarios) se listan los días con actividad fuera de los límites IQR. La Figura \@ref(fig:outliers-diarios-plot) permite situar estos días en la serie temporal completa del curso.

```{r outliers-diarios-plot, fig.cap="Actividad diaria con días atípicos marcados"}
# Serie temporal completa con puntos coloreados según si son normales o atípicos
# Las etiquetas marcan las fechas concretas de los días anómalos
ggplot(act_dia, aes(x = fecha, y = n)) +
  geom_line(color = "pink") +
  geom_point(aes(color = tipo), size = 2) +
  geom_hline(yintercept = c(lim_d_inf, lim_d_sup),
             linetype = "dashed", color = "hotpink", alpha = 0.7) +
  ggrepel::geom_text_repel(
    data = outliers_dias,
    aes(label = as.character(fecha)),
    size = 3, color = "navyblue"
  ) +
  scale_color_manual(values = c("Atípico" = "gold", "Normal" = "hotpink")) +
  labs(title = "Detección de Días Atípicos en la Actividad de Moodle",
       subtitle = paste0("Límites IQR: [", round(lim_d_inf, 0),
                         ", ", round(lim_d_sup, 0), "] eventos/día"),
       x = "Fecha", y = "Número de eventos", color = "Estado") +
  theme_minimal()
```

Los días con actividad anormalmente alta suelen coincidir con fechas de entrega de prácticas o cuestionarios, donde todos los estudiantes acceden a la plataforma de forma concentrada. Los días con actividad muy baja corresponden típicamente a festivos o fines de semana sin clase presencial.

## 3. Outliers de actividad horaria (agregada)

```{r outliers-horarios}
act_hora <- logs %>%
  mutate(h = hour(Hora)) %>%
  count(fecha = as_date(Hora), h) %>%
  group_by(h) %>%
  summarise(media = mean(n), sd = sd(n), .groups = "drop") %>%
  mutate(
    z_score = (media - mean(media)) / sd(media),
    outlier  = abs(z_score) > 2
  )

out_horas <- act_hora %>% filter(outlier)

knitr::kable(act_hora,
             caption = "Tabla 3: Media de actividad por hora del día con Z-score",
             col.names = c("Hora (0-23h)", "Media Eventos", "Desv. Estándar", "Z-Score", "¿Outlier?"),
             digits = 2,
             format.args = list(big.mark = "."),
             booktabs = TRUE)
```
Como se observa en la Tabla \@ref(tab:outliers-horarios), las horas con |Z| > 2 son aquellas que se desvían significativamente de la media global. La Figura \@ref(fig:outliers-horarios-plot) muestra estas horas destacadas en rojo junto con las barras de error.

```{r outliers-horarios-plot, fig.cap="Media de actividad por hora con identificación de outliers"}
ggplot(act_hora, aes(x = h, y = media, fill = outlier)) +
  geom_col(color = "white", alpha = 0.9) +
  geom_errorbar(aes(ymin = media - sd, ymax = media + sd),
                width = 0.4, color = "darkgrey") +
  scale_fill_manual(values = c("TRUE" = "maroon", "FALSE" = "darkkhaki"),
                    labels = c("TRUE" = "Outlier (|Z|>2)", "FALSE" = "Normal")) +
  scale_x_continuous(breaks = 0:23) +
  scale_y_continuous(labels = scales::comma) +
  labs(title = "Actividad media por hora del día",
       subtitle = "Barras de error = ±1 SD. Rojo = hora estadísticamente anómala.",
       x = "Hora (0-23h)", y = "Media de eventos", fill = NULL) +
  theme_minimal(base_size = 13)
```
Las horas con Z-score elevado coinciden con los horarios habituales de clase (franja de mañana), lo que confirma que la actividad en Moodle está muy estructurada por el calendario académico. Las horas nocturnas o de madrugada con algún pico puntual podrían indicar sesiones de estudio intensivo antes de entregas.

## 4. Sesiones de usuario con gaps temporales extremos

# Preguntas
```{r outliers-sesiones}
gaps <- logs %>%
  arrange(`Nombre completo del usuario`, Hora) %>%
  group_by(`Nombre completo del usuario`) %>%
  mutate(gap_minutos = as.numeric(difftime(Hora, lag(Hora), units = "mins"))) %>%
  filter(!is.na(gap_minutos), gap_minutos > 0) %>%
  ungroup()

#usamos P99 como umbral: gaps por encima de este percentil son extremos
lim_gap <- quantile(gaps$gap_minutos, 0.99)
outliers_sesiones <- gaps %>% filter(gap_minutos > lim_gap)

knitr::kable(
  outliers_sesiones %>%
    select(`Nombre completo del usuario`, Hora, gap_minutos) %>%
    arrange(desc(gap_minutos)) %>%
    head(15),
  caption = "Tabla 4: Top 15 mayores gaps de inactividad (> P99)",
  col.names = c("Nombre del Usuario", "Fecha/Hora Evento", "Inactividad (min)"),
  digits = 1,
  format.args = list(big.mark = "."),
  booktabs = TRUE)
```

En la Tabla \@ref(tab:outliers-sesiones) se identifican los usuarios con los mayores periodos de inactividad entre dos eventos consecutivos. La Figura \@ref(fig:outliers-sesiones-plot) muestra la distribución completa de todos los gaps en escala logarítmica, con la línea del percentil P99 como referencia.

```{r outliers-sesiones-plot, fig.cap="Distribución de gaps entre eventos consecutivos (escala log)"}

ggplot(gaps, aes(x = gap_minutos)) +
  geom_histogram(fill = "maroon", bins = 50, color = "white") +
  scale_x_log10(labels = scales::comma,
                breaks = c(1, 10, 60, 240, 1440, 10080)) +
  geom_vline(xintercept = lim_gap, color = "darkgreen", linetype = "dashed", linewidth = 1) +
  annotate("text", x = lim_gap * 1.5, y = Inf,
           label = paste0("P99 = ", round(lim_gap, 0), " min"),
           vjust = 2, color = "navy", fontface = "bold") +
  labs(title = "Distribución de Gaps entre Eventos Consecutivos por Usuario",
       subtitle = "Escala logarítmica. Línea roja = umbral P99.",
       x = "Minutos de inactividad (log10)", y = "Número de gaps") +
  theme_minimal()
```
La mayor parte de los gaps son cortos (menos de una hora), lo que indica sesiones de uso continuo. Los gaps extremos (> P99) superan el equivalente a varios días, y corresponden principalmente a periodos entre clases, vacaciones o a usuarios que dejaron de usar la plataforma temporalmente. No se detectan patrones que sugieran errores de registro.

### 5. Resumen final de outliers

```{r outliers-resumen}
# Tabla resumen unificada con todos los tipos de outliers detectados,
# las cantidades encontradas y la interpretación más probable en cada caso
resumen_outliers <- tibble(
  `Dimensión analizada` = c(
    "Actividad por usuario (IQR)",
    "Actividad por usuario (IQR)",
    "Actividad diaria (IQR)",
    "Actividad diaria (IQR)",
    "Hora del día (Z-score > 2)",
    "Gaps de sesión (> P99)"
  ),
  `Tipo de outlier` = c(
    "Usuarios muy activos",
    "Usuarios muy inactivos",
    "Días con pico anómalo",
    "Días con mínimo anómalo",
    "Horas estadísticamente atípicas",
    "Gaps extremos entre eventos"
  ),
  `Cantidad detectada` = c(
    nrow(filter(out_usuarios, tipo == "Actividad Muy Alta")),
    nrow(filter(out_usuarios, tipo == "Actividad Muy Baja")),
    nrow(filter(outliers_dias, n > lim_d_sup)),
    nrow(filter(outliers_dias, n < lim_d_inf)),
    nrow(out_horas),
    nrow(outliers_sesiones)
  ),
  `Posible causa` = c(
    "Profesor / administrador",
    "Abandono del curso / registro tardío",
    "Entrega de tarea / examen",
    "Festivo / fin de semana sin actividad",
    "Horario de clase o estudio intensivo previo a entrega",
    "Sesión abandonada / periodo de vacaciones"
  )
)

knitr::kable(resumen_outliers,
             caption = "Tabla Resumen: Consolidado de outliers detectados en Moodle",
             format.args = list(big.mark = "."),
             booktabs = TRUE)
```
```{r outliers-resumen-plot, fig.cap="Comparativa del volumen de outliers por tipo"}
ggplot(resumen_outliers,
       aes(x = reorder(`Tipo de outlier`, -`Cantidad detectada`),
           y = `Cantidad detectada`,
           fill = `Dimensión analizada`)) +
  geom_col(color = "white", alpha = 0.85, width = 0.6) +
  geom_text(aes(label = `Cantidad detectada`),
            vjust = -0.5, fontface = "bold", size = 3.5) +
  scale_fill_manual(values = c(
    "Actividad por usuario (IQR)" = "darkolivegreen3",
    "Actividad diaria (IQR)"      = "burlywood3",
    "Hora del día (Z-score > 2)"  = "saddlebrown",
    "Gaps de sesión (> P99)"      = "maroon"
  )) +
  labs(title = "Comparativa del Volumen de Outliers Detectados",
       x = "Tipo de Anomalía", y = "Casos Detectados", fill = "Método") +
  theme_minimal() +
  theme(axis.text.x = element_text(angle = 45, hjust = 1))
```
La mayor parte de los outliers detectados no son errores de datos sino comportamientos legítimos y esperables en una plataforma educativa. Los usuarios con actividad muy alta son casi con certeza el profesor o un administrador, lo que es coherente con el análisis de IPs faltantes realizado en la sección de limpieza. Los picos diarios coinciden con fechas de entrega, y los gaps extremos de sesión reflejan periodos de inactividad naturales entre clases o vacaciones. Ninguno de los outliers detectados requiere eliminación del conjunto de datos; al contrario, son información valiosa para entender la dinámica del curso.


## ¿Qué tipo de relación existe entre los logs de los usuarios, y el nombre del evento, según los datos?

## ¿Cuales han sido las tareas más realizadas por los estudiantes?¿Por qué? - Marc

Esta pregunta es interesante porque permite identificar que actividades tienen un mayor impacto dentro de la plataforma. Analizar las tareas mas utilizadas ayuda a evaluar que herramientas docentes resultan más efectivas para el seguimiento de la asignatura. Los datos muestran que las tareas mas frecuentes son las practicas de laboratorio y actividades relacionadas con Datacamp, esto indica que la mayoria de estudiantes participaron de forma bastante constante en las actividades obligatorias de la asignatura. Tambien destaca que las diferencias entre tareas son pequeñas, lo que sugiere que no hubo una caida fuerte de participacion a lo largo del curso.

```{r}

tareas_mas_realizadas <- logs %>%
  filter(str_detect(`Contexto del evento`, "^Tarea:")) %>%
  distinct(`Nombre completo del usuario`, `Contexto del evento`) %>%
  count(`Contexto del evento`, sort = TRUE) %>%
  head(10)

colnames(tareas_mas_realizadas) <- c("Contexto del evento", "Usuarios únicos")


knitr::kable(tareas_mas_realizadas, 
             caption = "Contextos de evento 'Tarea' más frecuentes (usuarios únicos que participaron)",
             booktabs = TRUE)

```


## ¿Cuantos estudiantes aplican el control de asistencia online, tiene alguna relación con las tareas más realizadas? - Marc

Esta pregunta resulta interesante porque permite analizar el grado de implicación de los estudiantes con las herramientas de seguimiento academico. Relacionando estos resultados con las tareas mas frecuentes, se observa que el numero de estudiantes que usan el control de asistencia es muy parecido al numero de usuarios que participan en las practicas y entregas principales, que rondaba entre 70 y 75 usuarios. Esto sugiere que los estudiantes mas activos en la plataforma tambien suelen participar en el seguimiento de asistencia, mostrando un uso constante de la plataforma durante el curso.

```{r}

# Para ver todos los eventos disponibles y elegir los adecuados para la pregunta
eventos_disponibles <- logs %>%
  distinct(`Nombre evento`) %>%
  arrange(`Nombre evento`)

asistencia_eventos <- c(
  "Asistencia confirmada",
  "Asistencia confirmada por el alumno"
)

# Usuarios que han participado en control de asistencia
usuarios_con_asistencia <- logs %>%
  filter(`Nombre evento` %in% asistencia_eventos) %>%
  distinct(`Nombre completo del usuario`) %>%
  pull(`Nombre completo del usuario`)

# Total de usuarios únicos
total_usuarios <- logs %>%
  distinct(`Nombre completo del usuario`) %>%
  nrow()

usuarios_sin_asistencia <- total_usuarios - length(usuarios_con_asistencia)
porcentaje_asistencia <- round(length(usuarios_con_asistencia) / total_usuarios * 100, 2)

# Tabla resumen
resumen_asistencia <- data.frame(
  Categoria = c("Usuarios con al menos 1 control de asistencia", 
                "Usuarios sin ningun control de asistencia",
                "Total usuarios en el sistema"),
  Cantidad = c(length(usuarios_con_asistencia), usuarios_sin_asistencia, total_usuarios),
  Porcentaje = c(porcentaje_asistencia, 100 - porcentaje_asistencia, 100)
)

# Gráfico
ggplot(resumen_asistencia %>% filter(Categoria != "Total usuarios en el sistema"), 
       aes(x = "", y = Cantidad, fill = Categoria)) +
  geom_bar(stat = "identity", width = 1) +
  coord_polar("y", start = 0) +
  geom_text(aes(label = paste0(Cantidad, "\n(", Porcentaje, "%)")), 
            position = position_stack(vjust = 0.5), size = 5) +
  scale_fill_manual(values = c("Usuarios con al menos 1 control de asistencia" = "darkgreen", 
                                "Usuarios sin ningun control de asistencia" = "red")) +
  labs(
    title = "Control de asistencia online",
    subtitle = paste("Total de usuarios:", total_usuarios)
  ) +
  theme_void()
```

## ¿Cuál es la hora del día en la que los estudiantes están más activos en la plataforma? - Silvia

Para responder esta pregunta podemos tener diversas variables a evaluar como las horas a lo largo de todo el dia y los registros que hay por hora. Para esto cargamos los datos de la columna 'Horas' que hemos cargado previamente en el 'logs'. Usamos la libreria lubridate para ayudarnos con la resolución del problema.
Por intuición podemos decir que es muy probable que la hora del dia donde hay más registros tenga relación con el horario de clases, el decir nos podemos situar en un intervalo entre las 9 y las 14 horas, además para ser un poco más específicos podiamos considerar el hecho que si hay semana de prácticas en mucho más probable que el número de registros aumente, puesto que el número de alumnos en la clase incrementa.

Para hacer esto hemos creado una función con el nombre $actividad_por_hora$ que toma la lista de registros, extrae la hora de cada uno, cuenta cuantas veces aparece cada uno y hace una tabla donde ordena las horas siendo la primera, 'hora pico',  con la mayor actividad de registros hasta la última con menor acrividad de registros.

```{r}
#Primero vamos a agrupar por hora para saber el pico donde hay más actividad
actividad_por_hora <- logs %>% mutate(Solo_Hora = hour(Hora)) %>%
  group_by(Solo_Hora) %>%
  summarise(Total_Registros = n(), .groups = 'drop') %>%
  arrange(desc(Total_Registros))
```

Extraemos de la tabla $actividad_por_hora$ la información específica que necesitamos para crear posteriormente la gráfica donde se visualizarán los resultados obtenidos. Ya que en el paso anterior ordenamos las horas por número de registros de forma descendente, la primera fila de esta tabla corresponderá a la 'hora pico'.

La primera variable $hora_pico$ busca la hora que tuvo más actividad, como hemos explicado antes tomamos solo el primer valor de la tabla anterior, por eso ponemos el índice [1]. La segunda varaible $max_logs$ calcula el número de máximo de registros.

```{r}
#Ahora extraemos la hora más activa
hora_pico <- actividad_por_hora$Solo_Hora[1]
max_logs <- actividad_por_hora$Total_Registros[1]
```

Antes de visualizar en una gráfica los datos vamos a realizar una tabla donde explica los resultados obtenidos en nuestros estudio.

```{r}
#Tabla de resultados
knitr::kable(actividad_por_hora, caption = "Analisis de Horas Pico", booktabs = TRUE)
```

Para completar este apartado vamos a visualizar un una gráfica para observar los resultados, para esto hemos usado un tipo de gráfica que visualiza satisfactoriamente y diferencia la hora pico de las horas con menos registros. Usamos un gráfico de areas donde podemos observar que la hora pico con el número de registros más alto corresponde a las 9:00 horas.

```{r}
#Visualización 
ggplot(actividad_por_hora, aes(x = Solo_Hora, y = Total_Registros)) + 
  geom_line(color = "blue", size = 1) +
  geom_point(color = "blue", size = 2) +
  geom_area(fill = "blue", alpha = 0.2) +
  scale_x_continuous(breaks = 0:23) + 
  labs(title = "Distribución de la Actividad de los Estudiantes por Hora", 
       x = "Hora del dia", y = "Cantidad de registros")
```

## ¿Qué día de la semana hay más actividad?¿Coincide con alguna fecha significativa? - Silvia
  
Esta pregunta está muy relacionada con la pregunta anterior ya que queremos saber qué dia de la semana hay más actividad, y en la preguntaa anterior queriamos saber que horqa del dia hay más actividad, por lo que el procedimiento va a ser bastqante parecido.

Escribimos una función que llamaremos $actividad_semanal$ donde mostraremos la actividad acumula según el dia de la semana. Primero extraemos el nombre del día a partir de la fecha y la hora, para esto hemos creado una nueva columna con los dias de la semana, también agrupamos todos los registros de los día de la semana.
Ahora ordenamos los días de la semana en el formato (lunes, martes, miércoles, jueves, viernes, sábado, domingo), ya que R las palabras alfabéticamente.

```{r}
#Primero creamos un función que nos permita extraer parte de la fecha que queramos comprobar
actividad_semanal <- logs %>%
  mutate(Dia_Semana = weekdays(Hora)) %>%
  group_by(Dia_Semana) %>%
  summarise(Total_Registros = n(), .groups = 'drop') %>%
  mutate(Dia_Semana = factor(Dia_Semana,
            levels = c("lunes", "martes", "miércoles", "jueves", "viernes", "sábado", "domingo"))) %>%
  arrange(Dia_Semana)
```

Antes de realizar la gráfica con los resultados obtenidos vamos a realizar una función donde representemos los resultados

```{r}
#Tabla
knitr::kable(actividad_semanal, caption = "Resumen de Actividad", 
             booktabs = TRUE, col.names = c("Día", "Registros"))
```

Para visualizar el día de la semana con mayor actividad hacemos un gráfico de barras que representa de forma visual y muy intuitiva qué dia es el más frecuentado, ya que esta columna será la más grande. Además podemos ver si a lo largo de la semana hay una actividad similar o si incrementa de forma exponecial en algún dia concreto.

```{r}
#Visualización en un gráfico de barras
ggplot(actividad_semanal, aes(x = Dia_Semana, y = Total_Registros)) +
  geom_col(fill = "orange", color = "white") +
  labs(title = "Actividad en AulaVirtual por Día de la Semana",
       x = "Día de la semana", y = "Número total de registros")
```

## ¿Existe una interacción significativa entre el día de la semana y la franja horaria que revele patrones de uso intensivo? - Silvia

En este caso hemos planteado una pregunta un poco más elaborada para así obtener una gráfica diferente, por esto hemos hecho uso de un heatmap para visualizarla.

En esta función hemos creado la variable $interaccion_horaria$ que nos permitirá extraer información de la columna sobre el dia de la semana, extraer la hora, ordenarlo y agruparlo, además usamos la funcion 'drop()' que el data frame sea más sencillo de manipular.

```{r}
#En esta función cruzamos varias variables como día y hora
interaccion_horaria <- logs %>%
  mutate(Dia = format(Hora, "%A"), Hora_Num = hour(Hora)) %>%
  mutate(Dia = factor(Dia, 
            levels = c("lunes", "martes", "miércoles", "jueves", "viernes", "sábado", "domingo"))) %>%
  group_by(Dia, Hora_Num) %>%
  summarise(Total = n(), .groups = 'drop')
```

Vamos a realizar una tabla para poder visualizar los datos que vamos a usar después para representar en la gráfica 

```{r}
#Tabla 
knitr::kable(interaccion_horaria,
             caption = "Registro de actividad detallada", booktabs = TRUE)

```

Como hemos comentado antes, hemos visualizado este apartado con un mapa de calor, esto se debe a que grácias a este tipo de visualización se pueden apreciar patrones de temporales en registros.
Hemos hecho una escala cromática que define el degradado de color, en él hemos puesto de color naranja las horas con menor actividad frente el color azul que representa las horas con mayor actividad.

```{r}
#Visualización en un mapa de calor (Heatmap)
ggplot(interaccion_horaria, aes(x = Hora_Num, y = Dia, fill = Total)) +
  geom_tile(color = "white") + 
  scale_fill_gradient(low = "orange", high = "blue") +
  scale_x_continuous(breaks = 0:23) +
  labs(title = "Mapa de Calor: Interacción Día vs Hora", 
       x = "Franja Horaria (0-23h)", y = "Día de la Semana", fill = "Registros")
```

## ¿Con qué frecuencia acceden los usuarios a la plataforma desde la web? ¿Hay momentos típicos para los componentes como "Tarea", "Cuestionario", "Carpeta", "Encuesta"...? - Nav

Para responder esta pregunta utilizamos la columna `Dirección IP` como indicador del tipo de acceso: los registros que **sí tienen IP** corresponden a accesos reales desde un navegador web, mientras que los registros **sin IP** fueron ya identificados en la limpieza como procesos automáticos del back-end del sistema (mecanismo MAR). Por lo tanto, filtrar por IP nos permite separar la actividad humana real de los procesos internos del sistema.

```{r accesos-web}
logs_web <- logs %>%
  filter(!is.na(`Dirección IP`))

resumen_ip <- logs %>%
  mutate(origen = if_else(is.na(`Dirección IP`), "Sin IP (back-end)", "Con IP (web)")) %>%
  count(origen) %>%
  mutate(porcentaje = round(n / sum(n) * 100, 1))

knitr::kable(resumen_ip,
             caption = "Distribución de registros con y sin dirección IP",
             col.names = c("Origen", "Registros", "%"),
             booktabs = TRUE)
```
Como se observa en la Tabla \@ref(tab:accesos-web), la gran mayoría de los registros provienen de accesos web reales. Los registros sin IP son una minoría y corresponden exclusivamente a acciones administrativas automatizadas, tal como se analizó en el apartado de IPs faltantes.

```{r plot-origen, fig.cap="Proporción de accesos web vs. procesos back-end"}
ggplot(resumen_ip, aes(x = "", y = porcentaje, fill = origen)) +
  geom_bar(stat = "identity", width = 1, color = "white") +
  coord_polar("y") +
  geom_text(aes(label = paste0(porcentaje, "%")),
            position = position_stack(vjust = 0.5),
            fontface = "bold", size = 5) +
  scale_fill_manual(values = c("Con IP (web)" = "maroon", "Sin IP (back-end)" = "goldenrod2")) +
  labs(title = "Accesos web frente a procesos automáticos del sistema",
       fill = NULL) +
  theme_void() +
  theme(plot.title = element_text(hjust = 0.5, face = "bold"))
```
En la Figura \@ref(fig:plot-origen) se confirma visualmente que más del 90% de los registros tienen IP asignada, es decir, son accesos humanos desde navegador web.

```{r componentes-web}
componentes_web <- logs_web %>%
  count(Componente, sort = TRUE) %>%
  mutate(porcentaje = round(n / sum(n) * 100, 1))

knitr::kable(head(componentes_web, 15),
             caption = "Top 15 componentes con más accesos web",
             col.names = c("Componente", "Registros", "%"),
             booktabs = TRUE)
```
Como se observa en la Tabla \@ref(tab:componentes-web), el componente *Sistema* y *Tarea* concentran la mayor parte del tráfico web, mientras que otros como *Encuesta* o *Cuestionario* tienen una presencia más reducida.

```{r plot-componentes, fig.cap="Top 10 componentes por accesos web", fig.width=8, fig.height=5}
ggplot(head(componentes_web, 10),
       aes(x = reorder(Componente, n), y = n, fill = n)) +
  geom_col(show.legend = FALSE) +
  geom_text(aes(label = n), hjust = -0.1, size = 3.5) +
  coord_flip() +
  scale_fill_gradient(low = "maroon", high = "goldenrod2") +
  scale_y_continuous(expand = expansion(mult = c(0, 0.15)),
                     labels = scales::comma) +
  labs(title = "Componentes de Moodle con más accesos web",
       x = NULL, y = "Número de accesos") +
  theme_minimal(base_size = 13) +
  theme(panel.grid.major.y = element_blank())
```
En la Figura \@ref(fig:plot-componentes) se aprecia con claridad la jerarquía de uso: los componentes relacionados con la navegación general y las entregas acumulan la inmensa mayoría de los accesos web.


## ¿Hay estudiantes que nunca entraron a ciertas secciones? ¿Podemos asumir una clara distinción entre estudiantes y profesores? - Lucía

```{r secciones-por-usuario}
accesos <- logs %>%
  group_by(`Nombre completo del usuario`) %>%
  summarise(secciones_visitadas = n_distinct(Componente),
            total_eventos = n()) %>%
  arrange(secciones_visitadas)

knitr::kable(head(accesos, 10),
             caption = "Usuarios con menos secciones visitadas",
             booktabs = TRUE)

ggplot(accesos, aes(x = secciones_visitadas)) +
  geom_histogram(fill = "coral", bins = 20) +
  labs(title = "Distribución de secciones visitadas por usuario",
       x = "Número de secciones visitadas",
       y = "Número de usuarios") +
  theme_minimal()

accesos %>%
  mutate(rol = ifelse(total_eventos > quantile(total_eventos, 0.90),
                      "Posible profesor/admin", "Posible estudiante")) %>%
  count(rol) %>%
  knitr::kable(caption = "Distinción entre posibles profesores y estudiantes",
               booktabs = TRUE)

#Los usuarios con menos secciones visitadas podrían ser estudiantes que dejaron el curso o se incorporaron mas tarde y los usuarios con muchas secciones visitadas y mas número de eventos corresponden seguramente al profesor
```

## ¿Qué tan antiguos son los logs? ¿Pueden ser de otros años? - Lucía

```{r antiguedad-logs}
rango_fechas <- logs %>%
  summarise(
    fecha_mas_antigua = min(Hora),
    fecha_mas_reciente = max(Hora),
    dias_totales = as.numeric(difftime(max(Hora), min(Hora), units = "days"))
  )

knitr::kable(rango_fechas,
             caption = "Rango temporal de los logs registrados",
             booktabs = TRUE)

logs %>%
  mutate(mes = floor_date(Hora, "month")) %>%
  count(mes) %>%
  ggplot(aes(x = mes, y = n)) +
  geom_col(fill = "steelblue") +
  labs(title = "Actividad mensual: ¿hay registros de otros años?",
       x = "Mes", y = "Número de eventos") +
  theme_minimal()

usuarios_antiguos <- logs %>%
  group_by(`Nombre completo del usuario`) %>%
  summarise(ultima_conexion = max(Hora),
            primera_conexion = min(Hora)) %>%
  filter(ultima_conexion < as.POSIXct("2024-09-01")) %>%
  arrange(ultima_conexion)

knitr::kable(usuarios_antiguos,
             caption = "Usuarios que solo aparecen en fechas antiguas",
             booktabs = TRUE)

#la mayoría de registros son del curso 2024-2025, si hubiera datos de años anteriores, explicaría por qué hay usuarios con tan poca actividad, puede que sean alumnos de otros cursos
```

## De todas las acciones registradas, ¿cuál es la proporción real de eventos de interacción directa (Usuario != Usuario afectado) frente a eventos de lectura/navegación, y qué eventos específicos detonan estas interacciones? - Dorina

#Tabla resumen

```{r tabla proporciones}
porcentaje_interacc_directa <- logs %>%
  mutate(tipo = if_else(
    !is.na(`Usuario afectado`) & `Nombre completo del usuario` != `Usuario afectado`,
    "Interacción directa", "Lectura/Navegación")) %>%
  count(tipo) %>%
  mutate(porcentaje = round(n / sum(n) * 100, 2))

knitr::kable(porcentaje_interacc_directa,
             caption = "Proporción de eventos de interacción directa vs lectura/navegación",
             booktabs = TRUE)
```

#Grafico


```{r grafico proporciones}
ggplot(porcentaje_interacc_directa, aes(x = "", y = porcentaje, fill = tipo)) +
  geom_bar(stat = "identity") +
  coord_polar("y")+
  scale_fill_manual(values = c("Interacción directa" = "darkred",
                               "Lectura/Navegación" = "steelblue"))+
  labs(title = "Proporción real de eventos de interacción directa")+
  geom_text(aes(label = paste0(porcentaje, "%")), 
            position = position_stack(vjust = 0.5),
            color = "white", fontface = "bold", size = 5)+
  theme_void()

```

## ¿Qué tipo de eventos generan interacciones entre usuarios distintos (Usuario != Usuario afectado) y quiénes son los principales actores (profesores vs. alumnos)? - Dorina

#Tabla resumen

```{r tabla eventos y roles}
eventos_interacc_directa <- logs %>%
  filter(!is.na(`Usuario afectado`),
         `Nombre completo del usuario` != `Usuario afectado`) %>%
  count(`Nombre evento`, sort = TRUE)

actores_interacc <- logs %>%
  filter(!is.na(`Usuario afectado`),
         `Nombre completo del usuario` != `Usuario afectado`) %>%
  left_join(
    accesos %>%
      mutate(rol = ifelse(total_eventos > quantile(total_eventos, 0.90),
                          "Posible profesor/admin", "Posible estudiante")) %>%
      select(`Nombre completo del usuario`, rol),
    by = "Nombre completo del usuario") %>%
  
  count(`Nombre evento`, rol) %>%
  pivot_wider(names_from = rol, values_from = n, values_fill = 0) %>%
  mutate(total = rowSums(across(where(is.numeric)))) %>%
  arrange(desc(total))

knitr::kable(actores_interacc,
             caption = "Eventos de interacción directa por rol del actor",
             booktabs = TRUE)
```

#Grafico

```{r grafico eventos y roles}     

eventos_interacc_directa %>%
  left_join(
    actores_interacc %>% 
      mutate(pct_prof = round(`Posible profesor/admin` / total * 100)) %>%
      select(`Nombre evento`, pct_prof),
    by = "Nombre evento") %>%
  mutate(pct_prof = replace_na(pct_prof, 0)) %>%
  
  ggplot(aes(x = reorder(`Nombre evento`, n), y = n)) +
  geom_col(fill = "steelblue", alpha = 0.9) +
  geom_label(aes(label = paste0(pct_prof, "% prof")),
           hjust = -0.05, size = 4,
           fill = "darkred", color = "white", fontface = "bold") +
  coord_flip() +
  scale_y_log10(limits = c(1, 50000)) +
  labs(title = "Eventos con interacción entre usuarios distintos",
       x = "Nombre del evento",
       y = "Número de interacciones (escala log)") +
  theme_minimal()
```

## Conclusiones


#Silvia
Con relación a la hora pico del dá donde hay más registros en la plataforma podemos confirmar que se obtiene a las 9:00 hora de la mañana siendo esta una hora significativa ya que es la hora de inicio de clases. Además podemos tener en cuenta que el segundo pico más alto es a las 11:00 horas siendo esta tmabién significativa ya que concide con el inicio de la segunda clase en el horario. 
Por otra parte viendo los resultados generales que el gráfico nos proporciona observamos como a lo largo de la tarde el número de registros es significativamente menor respecto al del horario de la mañana. Por último, también se observa que a lo largo de la norche y la madrugada tambié se generan registros, siendo el pico más bajo a las 4:00 horas de la madrugada.

El dia de la semana con más registros podemos comprobar que son el miércoles y el viernes, siendo estos junto a los lunes, martes y jueves los días de la semana que más registros se presentan. Esto puede deberse a que durante la semana lectiva es más común acceder a la plataforma frente al fin de semana, sábados y domingos, donde el número de registros decrece con casi 15000 registros aproximadamente, es decir, un tercio de la gente que se conecta durante la semana. 
Respondiendo a la segunda pregunta junto con, que dia de la semana contiene más registros, no podemos responderla en base a las tareas establecidas pero podemos suponer que durante los primeros cinco dias de la semana es más probable que coincida con alguna fecha significativa como una entrega o un examen.

En relación a la pregunta de que si existe una interacción significativa entre el día de la semana y la franja horaria que revele patrones de uso intensivo, podemos comprobar por el Heatcamp creado que sí hau una relación, ademñas esta coincide con las dos preguntas anteriores, siendo el miércoles a las 9:00 horas revela un uso intensivo, esto nos confirma que el estudio realizado en las tres preguntas es bastante bueno, de hecho podemos observar todos los patrones de interacción en el gráfico, aunque sean menores al dia afirmado antes.









