---
title: "Proyecto TD 2026 - Fase 1"
author: "Grupo B"
date: "6 de abril de 2026"
output: html_document
---



# INTRODUCCIÓN


El archivo logs_moodle_anon.csv es un registro de actividad de en la plataforma Moodle. Los datos son anonimos, donde se reemplaza los identificadores por códigos como "U0072".

Cada fila del archivo representa una acción realizada por un usuario en un momento específico. Podemos ver desde cuándo un estudiante visualiza el contenido de una carpeta o archivo, hasta cuándo realiza y entrega sus tareas de programación en R o DataCamp. 
También se registran las interacciones con herramientas como GitHub y RMarkdown, así como las veces que los estudiantes revisan sus calificacioness.

Además de las acciones de los estudiantes, el registro incluye las actividades de gestión del profesor, como la actualización de calificaciones o la creación de nuevos recursos.

# PREGUNTAS

-- ¿Cuales han sido las tareas más realizadas por los estudiantes?¿Por qué? - Marc 

-- ¿Cuantos estudiantes aplican el control de asistencia online, tiene alguna relación con las tareas más realizadas? - Marc


-- ¿Cuál es la hora del día en la que los estudiantes están más activos en la plataforma? - Silvia

-- ¿Qué día de la semana hay más actividad?¿Coincide con alguna fecha significativa? - Silvia

-- ¿Existe una interacción significativa entre el día de la semana y la franja horaria que revele patrones de uso intensivo? - Silvia


-- ¿Con qué frecuencia acceden los usuarios a la plataforma desde la web? ¿Hay momentos típicos para los componentes como  "Tarea", "Cuestionario", "Carpeta", "Encuesta", ... - Nav

-- Detección de outliers - Nav


-- ¿Hay estudiantes que nunca entraron a ciertas secciones?¿Podemos asumir una clara distinción entre estudiantes y profesores sabiendo esto? - Lucía

-- ¿Que tan antiguos son los logs registrados? ¿Puede tener alguna relación con aquellos estudiantes que nunca entraron a ciertas secciones? ¿Pueden haberse registrado logs de alumnos de otros años? - Lucía


-- ¿Qué tipo de eventos generan interacciones entre usuarios distintos (Usuario != Usuario afectado) y quiénes son los principales actores (profesores vs. alumnos)? - Dorina

-- De todas las acciones registradas, ¿cuál es la proporción real de eventos de interacción directa (Usuario != Usuario afectado) frente a eventos de lectura/navegación, y qué eventos específicos detonan estas interacciones? - Dorina

-- Detección de roles administrativos mediante el análisis de la arquitectura de datos faltantes (IP) - Andrés Noza

-- ¿Existe una polarización en el uso de la plataforma? ¿Qué usuarios concretos concentran la mayor cantidad de eventos críticos (como entregas o calificaciones) frente a la mayoría pasiva? - Andrés Noza

#Carga de librerias

```{r}
library(pacman)
library(dplyr)
library(tidyverse)
library(ggplot2)

```



# LEER LOS DATOS
```{r}
logs <- read_csv("data/logs_moodle_anon.csv")

```

# FIGURA

```{r figura-logs, fig.cap="Frecuencia de actividad en los componentes de Moodle"}

datos_figura <- logs %>%
  count(Componente, sort = TRUE) %>%
  head(10)

ggplot(datos_figura, aes(x = reorder(Componente, n), y = n)) +
  geom_col(fill = "steelblue", color = "white") +
  coord_flip() +
  labs(x = "Componente de Moodle", 
       y = "Cantidad de registros",
       title = "Frecuencia de logs en cada componente") +
  theme_minimal()
```

En la Figura \@ref(fig:figura-logs) Observamos la frecuencia de uso de cada componente.

# TABLA

Seleccionamos los 10 primeros registros (los más recientes)
y escogemos las columnas más importantes para que quepa bien en la tabla

```{r tabla-logsrecientes}
logs_recientes <- logs %>%
  select(Hora, `Nombre completo del usuario`, Componente, `Nombre evento`) %>%
  head(10)

knitr::kable(logs_recientes, 
             caption = "Detalle de los 10 registros de actividad más recientes", 
             booktabs = TRUE)

```
Como se observa en la Tabla \@ref(tab:tabla-logsrecientes), mostramos una muestra de datos identificando quiénes han sido los últimos usuarios en interactuar con el sistema. 


## Limpieza de los datos

Nos damos cuenta que tenemos una anomalía con la columna hora.
```{r, echo=FALSE}
library(lubridate)
head(logs) #la columna horas tiene ',' entre ellas, utilizaremos lubridate para hacerlo más fácil
tail(logs) # Por esta función tengo la sospecha de que están ordenados
class(logs$Hora) #Es de tipo character

#Para poder trabajar con este dato correctamente lo pasaremos a dato tipo fecha




```


Para convertirlo asumimos que se encuentra estructurado como ´dd/mm/aa´, ´hh:mm:ss´

```{r echo=FALSE}
logs <- logs %>% mutate(Hora= dmy_hms(Hora))
class(logs$Hora) # Ahora ya lo podemos tratar como un dato tipo fecha
```

Trataremos los datos `Nombre evento`, `Contexto del evento` y  `Componente` como factores.

```{r}
logs <- logs %>% mutate(across(c(`Nombre evento`, `Contexto del evento`,Componente), as.factor))
class(logs$`Contexto del evento`)
class(logs$`Nombre evento`)
class(logs$Componente)
```



## Limpieza de NAs

Nos damos cuenta que la columna 'Usuario afectado' se encuentra plena de NAs

```{r echo=FALSE}
total_na<-sum(is.na(logs$`Usuario afectado`)*1)
total_registros <- nrow(logs)

total_na/total_registros*100 #Hay un 63% de NAs de la columna de Usuarios afectados
```

Esta gran cantidad se nos hace a entender tras la información documentada:
"Usuario afectado: usuario sobre el que recae la acción (cuando aplica; si no se ha codificado como NA)."

Esto implica que un 63% de usuarios no fueron afectados. ¿Pero exactamente de que acción no fueron afectados?

Para esta pregunta podemos responderla a través de aquellos registros en donde la columna de Usuario afectado no es un NA, es decir, en donde sí fueron afectados.

```{r}
logs_afectados <- logs %>% filter(!is.na(`Usuario afectado`))
```

Este conjunto de datos parece ser interesante, ya que a primera vista no se logra captar ningún patrón por el cual estos usuarios la acción que tomaron tuviera consecuencias en el sistema. 

Antes de entrar en detalle, nos damos cuenta de una anomalía en el conjunto de datos de `logs_afectados`.

Ya que parece ser que en la columna de `Usuario afectado` coincide con la columna de `Nombre completo del usuario`.
```{r}
coincidencias <- logs_afectados[,2] == logs_afectados[,3]
no_coincidencias <- logs_afectados[,2] != logs_afectados[,3]
sum(no_coincidencias)

```

Sin embargo observamos que no es así completamente. Es decir que ocurren registros en donde no es reflexiva la acción tomada por el usuario.


De hecho si los contamos son un poco menos de la mitad de todos los registros, es decir que son bastantes.

(Se delega para la parte de analisis)

Resolución de NAs para la columna `Usuario afectado`: Hemos identificado un 63% de NAs. El análisis revela que estos no son errores de registro, sino acciones pasivas. Para el análisis general, conservaremos estos datos. Sin embargo, para estudiar las interacciones, se ha creado un subconjunto (logs_afectados) filtrando los NAs.



Por otra parte, si es cierto que hemos conseguido hacer un análisis exahustivo sobre los NAs de la columna de `Usuarios afectados` pero, no hemos comprobado que en el resto de variables no contengan NAs.

```{r}
colSums(is.na(logs))
```

Nos damos cuenta que existe una gran cantidad de NAs proveniente de las direcciones IP.

Sin embargo estos datos faltantes no fueron notificados como metadatos al igual que con los de la columna de `Usuarios afectados`, por lo que estos si son verdaderos NA a los cuales debemos de tratar.

A pesar de que es cierto que no sea una gran cantidad respecto al total como lo son la de `Usuarios afectados`, comprobaremos como se comportan en el conjunto de datos, y si se trata de un MCAR, MAR o MNAR.

```{r}
logs_na_ip <- logs %>% filter(is.na(`Dirección IP`))
```

En este conjunto de datos nos damos cuenta de dos grandes cosas: 

Primera, los datos faltantes se tratan de un MAR debido a que estan estrechamente relacionados con el resto de variables y se las podría calificar como las del tipo modificación y eliminación del aula virtual.

Segundo, aparece un nuevo nombre de usuario distinto al que habíamos visto en `logs_afectados` que es capaz generar registros (no NAs) en la columna de usuarios afectados.

Es sumamente importante porque es posible que este filtrado nos permita obtener los usuarios que tienen permisos superiores en el moodle del aula virtual. Lo extraño es que este nuevo usuario `U0125` no aparece o tarda en aparecer hasta dentro de mucho tiempo, ya que están ordenados los registros de más recientes a más antiguos, en la tabla de `logs_afectados`, lo que quiere decir que las (supuestas) modificaciones `logs_na_ip`no fueron hechas hasta hace mucho más tiempo que en la tabla de `logs_afectados`

¿Qué eventos provocan esos NAs?

```{r tabla-eventos_NA}
analisis_na_ip <- logs_na_ip %>% count(`Nombre evento`, sort = TRUE, name = "Cantidad de NAs") 
analisis_na_ip_10 <- analisis_na_ip %>% head(10)

knitr::kable(analisis_na_ip_10, 
             caption = "Nombre de los eventos que más provocan NAs en las IP", 
             booktabs = TRUE)


```

Como se observa en la Tabla \@ref(tab:tabla-eventos_NA), la mayor parte de eventos que provocan NAs son aquellos que tienen que ver con la administración de la plataforma Moodle. Se trata de los diez eventos que más NAs ha provocado en IP


Visualizamos el patrón
```{r figura-eventos_NA, fig.cap="Frecuencia de los eventos que provocan más NAs"}
ggplot(analisis_na_ip,aes(x=reorder(`Nombre evento`,`Cantidad de NAs`),y = `Cantidad de NAs`))+
  geom_col(fill="darkred", alpha = 0.8) +
  coord_flip() +
  labs(title = "Análisis de Datos Faltantes: Eventos sin Dirección IP (MAR)", 
       x = "Nombre del evento",
       y = "Cantidad de NAs")+
  theme_minimal()

```

Como se observa en la figura \@ref(fig:figura-logs) se representan todos los eventos que han provocado datos faltantes en la dirección IP.


Tras analizar los datos, se detectaron 2.857 registros sin Dirección IP. En lugar de descartarlos, se analizó su mecanismo de pérdida. El gráfico demuestra empíricamente que estos NAs no son MCAR (Missing Completely At Random) por fallos de conexión, sino que siguen un patrón condicionado (MAR - Missing At Random). Los valores faltantes se concentran masivamente en eventos de tipo `Evento de calendario actualizado` o `Calificación borrrada`. Esto confirma que se trata de procesos automatizados ejecutados en el back-end por el propio sistema o la base de datos, los cuales, por su propia naturaleza arquitectónica, no registran una IP de cliente. Por tanto, estos NAs son estructuralmente válidos y conservan información vital sobre el mantenimiento de la plataforma.



Para comprobar empíricamente que se trata de un MAR, demostraremos que el hecho de que falte una dirección IP dependerá del evento que se esté tratando.

```{r}
eventos_sin_ip <- logs_na_ip %>% count(`Nombre evento`, sort = TRUE, name = "Cantidad de Usuarios sin IP") %>% mutate(Tipo = "Sin IP")

eventos_con_ip <- logs %>% filter(!is.na(`Dirección IP`)) %>% 
  count(`Nombre evento`, sort = TRUE, name = "Cantidad de Usuarios con IP") %>% head(10) %>% mutate(Tipo = "Con IP")

comparativa_na <- bind_rows(head(eventos_sin_ip, 10), eventos_con_ip)
```

## Análisis de outliers...

```{r}
#contamos el total de eventos por usuario
actividad_usuario <- logs %>%
  count(`Nombre completo del usuario`, name = "total_eventos") %>%
  arrange(desc(total_eventos))

#calculamos los límites IQR
q1 <- quantile(actividad_usuario$total_eventos, 0.25)
q3 <- quantile(actividad_usuario$total_eventos, 0.75)
iqr <- q3 - q1

limite_inf <- q1 - 1.5 * iqr  # Umbral inferior
limite_sup <- q3 + 1.5 * iqr  # Umbral superior

#etiquetamos cada usuario
actividad_usuario <- actividad_usuario %>%
  mutate(tipo = case_when(
    total_eventos > limite_sup ~ "Outlier alto (posible profesor/admin)",
    total_eventos < max(limite_inf, 0) ~ "Outlier bajo (muy poca actividad)",
    TRUE ~ "Normal"
  ))
```


# Preguntas


## ¿Qué tipo de relación existe entre los logs de los usuarios, y el nombre del evento, según los datos?

## ¿Cuales han sido las tareas más realizadas por los estudiantes?¿Por qué? - Marc

```{r}

tareas_mas_realizadas <- logs %>%
  filter(str_detect(`Contexto del evento`, "^Tarea:")) %>%
  distinct(`Nombre completo del usuario`, `Contexto del evento`) %>%
  count(`Contexto del evento`, sort = TRUE) %>%
  head(10)

colnames(tareas_mas_realizadas) <- c("Contexto del evento", "Usuarios únicos")


knitr::kable(tareas_mas_realizadas, 
             caption = "Contextos de evento 'Tarea' más frecuentes (usuarios únicos que participaron)",
             booktabs = TRUE)

```


## ¿Cuantos estudiantes aplican el control de asistencia online, tiene alguna relación con las tareas más realizadas? - Marc


```{r}

# Para ver todos los eventos disponibles y elegir los adecuados para la pregunta
eventos_disponibles <- logs %>%
  distinct(`Nombre evento`) %>%
  arrange(`Nombre evento`)

asistencia_eventos <- c(
  "Asistencia confirmada",
  "Asistencia confirmada por el alumno"
)

# Usuarios que han participado en control de asistencia
usuarios_con_asistencia <- logs %>%
  filter(`Nombre evento` %in% asistencia_eventos) %>%
  distinct(`Nombre completo del usuario`) %>%
  pull(`Nombre completo del usuario`)

# Total de usuarios únicos
total_usuarios <- logs %>%
  distinct(`Nombre completo del usuario`) %>%
  nrow()

usuarios_sin_asistencia <- total_usuarios - length(usuarios_con_asistencia)
porcentaje_asistencia <- round(length(usuarios_con_asistencia) / total_usuarios * 100, 2)

# Tabla resumen
resumen_asistencia <- data.frame(
  Categoria = c("Usuarios con al menos 1 control de asistencia", 
                "Usuarios sin ningun control de asistencia",
                "Total usuarios en el sistema"),
  Cantidad = c(length(usuarios_con_asistencia), usuarios_sin_asistencia, total_usuarios),
  Porcentaje = c(porcentaje_asistencia, 100 - porcentaje_asistencia, 100)
)

# Gráfico
ggplot(resumen_asistencia %>% filter(Categoria != "Total usuarios en el sistema"), 
       aes(x = "", y = Cantidad, fill = Categoria)) +
  geom_bar(stat = "identity", width = 1) +
  coord_polar("y", start = 0) +
  geom_text(aes(label = paste0(Cantidad, "\n(", Porcentaje, "%)")), 
            position = position_stack(vjust = 0.5), size = 5) +
  scale_fill_manual(values = c("Usuarios con al menos 1 control de asistencia" = "darkgreen", 
                                "Usuarios sin ningun control de asistencia" = "red")) +
  labs(
    title = "Control de asistencia online",
    subtitle = paste("Total de usuarios:", total_usuarios)
  ) +
  theme_void()
```

## ¿Cuál es la hora del día en la que los estudiantes están más activos en la plataforma? - Silvia
    Para responder esta pregunta podemos tener diversas variables a evaluar como las horas a lo largo de todo el dia y los registros que hay por hora. Para esto cargamos los datos de la columna 'Horas' que hemos cargado previamente en el 'logs'. Usamos la libreria lubridate para ayudarnos con la resolución del problema.
Por intuición podemos decir que es muy probable que la hora del dia donde hay más registros tenga relación con el horario de clases, el decir nos podemos situar en un intervalo entre las 9 y las 14 horas, además para ser un poco más específicos podiamos considerar el hecho que si hay semana de prácticas en mucho más probable que el número de registros aumente, puesto que el número de alumnos en la clase incrementa.

#Primero vamos a agrupar por hora para saber el pico donde hay más actividad

Para hacer esto hemos creado una función con el nombre $actividad_por_hora$ que toma la lista de registros, extrae la hora de cada uno, cuenta cuantas veces aparece cada uno y hace una tabla donde ordena las horas siendo la primera, 'hora pico',  con la mayor actividad de registros hasta la última con menor acrividad de registros.

```{r}
actividad_por_hora <- logs %>% mutate(Solo_Hora = hour(Hora)) %>%
  group_by(Solo_Hora) %>%
  summarise(Total_Registros = n(), .groups = 'drop') %>%
  arrange(desc(Total_Registros))
```
#Ahora extraemos la hora más activa

Extraemos de la tabla $actividad_por_hora$ la información específica que necesitamos para crear posteriormente la gráfica donde se visualizarán los resultados obtenidos. Ya que en el paso anterior ordenamos las horas por número de registros de forma descendente, la primera fila de esta tabla corresponderá a la 'hora pico'.
La primera variable $hora_pico$ busca la hora que tuvo más actividad, como hemos explicado antes tomamos solo el primer valor de la tabla anterior, por eso ponemos el índice [1]. La segunda varaible $max_logs$ calcula el número de máximo de registros.
```{r}
hora_pico <- actividad_por_hora$Solo_Hora[1]
max_logs <- actividad_por_hora$Total_Registros[1]
```

#Visualización 

Para completar este apartado vamos a visualizar un una gráfica para observar los resultados, para esto hemos usado un tipo de gráfica que visualiza satisfactoriamente y diferencia la hora pico de las horas con menos registros. Usamos un gráfico de areas donde podemos observar que la hora pico con el número de registros más alto corresponde a las 9:00 horas.
```{r}
ggplot(actividad_por_hora, aes(x = Solo_Hora, y = Total_Registros)) + 
  geom_line(color = "blue", size = 1) +
  geom_point(color = "blue", size = 2) +
  geom_area(fill = "blue", alpha = 0.2) +
  scale_x_continuous(breaks = 0:23) + 
  labs(title = "Distribución de la Actividad de los Estudiantes por Hora", x = "Hora del dia", y = "Cantidad de registros")
```

## ¿Qué día de la semana hay más actividad?¿Coincide con alguna fecha significativa? - Silvia

#Primero creamos un función que nos permita extraer parte de la fecha que queramos comprobar

```{r}
actividad_semanal <- logs %>%
  mutate(Dia_Semana = format(Hora, "%A" )) %>%
  group_by(Dia_Semana) %>%
  summarise(Total_Registros = n(), .groups = 'drop') %>%
  mutate(Dia_Semana = factor(Dia_Semana, levels = c("lunes", "martes", "miercoles", "jueves", "viernes", "sabado", "domingo"))) %>%
  arrange(Dia_Semana)
```

#Con esta función extraemos el nombre del día

```{r}
actividad_semanal <- logs %>%
  mutate(Dia_Semana = weekdays(Hora)) %>% 
  group_by(Dia_Semana) %>%
  summarise(Total_Registros = n(), .groups = 'drop')
```
#Visualización en un gráfico de barras

```{r}
ggplot(actividad_semanal, aes(x = Dia_Semana, y = Total_Registros)) +
  geom_col(fill = "orange", color = "white") +
  labs(title = "Actividad en AulaVirtual por Día de la Semana", x = "Día de la semana", y = "Número total de registros")
```


## ¿Existe una interacción significativa entre el día de la semana y la franja horaria que revele patrones de uso intensivo? - Silvia


#En esta función cruzamos varias variables como día y hora

```{r}
interaccion_horaria <- logs %>%
  mutate(Dia = format(Hora, "%A"), Hora_Num = hour(Hora)) %>%
  mutate(Dia = factor(Dia, levels = c("lunes", "martes", "miercoles", "jueves", "viernes", "sabado", "domingo"))) %>%
  group_by(Dia, Hora_Num) %>%
  summarise(Total = n(), .groups = 'drop')
```
#Visualización en un mapa de calor (Heatmap)

```{r}
ggplot(interaccion_horaria, aes(x = Hora_Num, y = Dia, fill = Total)) +
  geom_tile(color = "white") + 
  scale_fill_gradient(low = "white", high = "red") +
  scale_x_continuous(breaks = 0:23) +
  labs(title = "Mapa de Calor: Interacción Día vs Hora en Moodle", x = "Franja Horaria (0-23h)", y = "Día de la Semana", fill = "Registros")
```

## ¿Qué tipo de eventos generan interacciones entre usuarios distintos (Usuario != Usuario afectado) y quiénes son los principales actores (profesores vs. alumnos)? - Dorina


# head(logs)
# colnames(logs)
# logs %>%
# 
# unique(logs$`Nombre evento`)

#Como sabemos los roles seguramente?

#Tabla resumen

```{r}
eventos_interacc_directa <- logs %>%
  filter(!is.na(`Usuario afectado`),
         `Nombre completo del usuario` != `Usuario afectado`) %>%
  count(`Nombre evento`, sort = TRUE)

eventos_interacc_directa
```

#Grafico

```{r}
ggplot(eventos_interacc_directa, aes(x = `Nombre evento`, y = n))+
  geom_col(fill = "steelblue", alpha = 0.8)+
  coord_flip()+
  labs(title = "Eventos con interacción entre usuarios distintos",
      x = "Nombre del evento",
      y = "Número de interacciones") +
  scale_y_log10() +
  theme_minimal()

```

## De todas las acciones registradas, ¿cuál es la proporción real de eventos de interacción directa (Usuario != Usuario afectado) frente a eventos de lectura/navegación, y qué eventos específicos detonan estas interacciones? - Dorina

#Tabla resumen

```{r}
porcentaje_interacc_directa <- logs %>%
  mutate(tipo = if_else(
    !is.na(`Usuario afectado`) & `Nombre completo del usuario` != `Usuario afectado`,
    "Interacción directa", "Lectura/Navegación"
  )) %>%
  count(tipo) %>%
  mutate(porcentaje = round(n / sum(n) * 100, 2))

porcentaje_interacc_directa
```

#Grafico




```{r}
ggplot(porcentaje_interacc_directa, aes(x = "", y = porcentaje, fill = tipo)) +
  geom_bar(stat = "identity") +
  coord_polar("y")+
  labs(title = "Proporción real de eventos de interacción directa")+
  geom_text(aes(label = paste0(porcentaje, "%")), 
            position = position_stack(vjust = 0.5),
            color = "black", fontface = "bold", size = 5)+
  theme_void()

```
## ¿Hay estudiantes que nunca entraron a ciertas secciones? ¿Podemos asumir una clara distinción entre estudiantes y profesores? - Lucía

```{r secciones-por-usuario}
accesos <- logs %>%
  group_by(`Nombre completo del usuario`) %>%
  summarise(secciones_visitadas = n_distinct(Componente),
            total_eventos = n()) %>%
  arrange(secciones_visitadas)

knitr::kable(head(accesos, 10),
             caption = "Usuarios con menos secciones visitadas",
             booktabs = TRUE)

ggplot(accesos, aes(x = secciones_visitadas)) +
  geom_histogram(fill = "coral", bins = 20) +
  labs(title = "Distribución de secciones visitadas por usuario",
       x = "Número de secciones visitadas",
       y = "Número de usuarios") +
  theme_minimal()

accesos %>%
  mutate(rol = ifelse(total_eventos > quantile(total_eventos, 0.90),
                      "Posible profesor/admin", "Posible estudiante")) %>%
  count(rol) %>%
  knitr::kable(caption = "Distinción entre posibles profesores y estudiantes",
               booktabs = TRUE)

#Los usuarios con menos secciones visitadas podrían ser estudiantes que dejaron el curso o se incorporaron mas tarde y los usuarios con muchas secciones visitadas y mas número de eventos corresponden seguramente al profesor
```

## ¿Qué tan antiguos son los logs? ¿Pueden ser de otros años? - Lucía

```{r antiguedad-logs}
rango_fechas <- logs %>%
  summarise(
    fecha_mas_antigua = min(Hora),
    fecha_mas_reciente = max(Hora),
    dias_totales = as.numeric(difftime(max(Hora), min(Hora), units = "days"))
  )

knitr::kable(rango_fechas,
             caption = "Rango temporal de los logs registrados",
             booktabs = TRUE)

logs %>%
  mutate(mes = floor_date(Hora, "month")) %>%
  count(mes) %>%
  ggplot(aes(x = mes, y = n)) +
  geom_col(fill = "steelblue") +
  labs(title = "Actividad mensual: ¿hay registros de otros años?",
       x = "Mes", y = "Número de eventos") +
  theme_minimal()

usuarios_antiguos <- logs %>%
  group_by(`Nombre completo del usuario`) %>%
  summarise(ultima_conexion = max(Hora),
            primera_conexion = min(Hora)) %>%
  filter(ultima_conexion < as.POSIXct("2024-09-01")) %>%
  arrange(ultima_conexion)

knitr::kable(usuarios_antiguos,
             caption = "Usuarios que solo aparecen en fechas antiguas",
             booktabs = TRUE)

#la mayoría de registros son del curso 2024-2025, si hubiera datos de años anteriores, explicaría por qué hay usuarios con tan poca actividad, puede que sean alumnos de otros cursos
```









