---
title: "Proyecto TD 2026 - Fase 1"
author: "Grupo B"
date: "6 de abril de 2026"
output: html_document
---



# INTRODUCCIÓN


El archivo logs_moodle_anon.csv es un registro de actividad de en la plataforma Moodle. Los datos son anonimos, donde se reemplaza los identificadores por códigos como "U0072".

Cada fila del archivo representa una acción realizada por un usuario en un momento específico. Podemos ver desde cuándo un estudiante visualiza el contenido de una carpeta o archivo, hasta cuándo realiza y entrega sus tareas de programación en R o DataCamp. 
También se registran las interacciones con herramientas como GitHub y RMarkdown, así como las veces que los estudiantes revisan sus calificacioness.

Además de las acciones de los estudiantes, el registro incluye las actividades de gestión del profesor, como la actualización de calificaciones o la creación de nuevos recursos.

# PREGUNTAS

-- Cual es la cantidad de registros realizados, expresado en porcentage, de los profesores en comparacion con la de los alumnos?

-- ¿Cuál es la hora del día en la que los estudiantes están más activos en la plataforma?

-- ¿Existe una polarización en el uso de la plataforma? ¿Qué usuarios concretos concentran la mayor cantidad de eventos críticos (como entregas o calificaciones) frente a la mayoría pasiva? - Andrés Noza

-- ¿Qué día de la semana hay más actividad?

-- ¿Con qué frecuencia acceden los usuarios a la plataforma desde la web? ¿Hay momentos típicos para los componentes como  "Tarea", "Cuestionario", "Carpeta", "Encuesta", ...

-- ¿Hay estudiantes que nunca entraron a ciertas secciones?

-- ¿Qué tipo de eventos generan interacciones entre usuarios distintos (Usuario != Usuario afectado) y quiénes son los principales actores (profesores vs. alumnos)? - Andrés Noza

-- De todas las acciones registradas, ¿cuál es la proporción real de eventos de interacción directa (Usuario != Usuario afectado) frente a eventos de lectura/navegación, y qué eventos específicos detonan estas interacciones? - Andrés Noza

-- Detección de roles administrativos mediante el análisis de la arquitectura de datos faltantes (IP) - Andrés Noza

#Carga de librerias

```{r}
library(pacman)
library(dplyr)
library(tidyverse)
```



# LEER LOS DATOS
```{r}
logs <- read_csv("data/logs_moodle_anon.csv")

```

# FIGURA

```{r figura-logs, fig.cap="Frecuencia de actividad en los componentes de Moodle"}
library(ggplot2)
library(dplyr)

datos_figura <- logs %>%
  count(Componente, sort = TRUE) %>%
  head(10)

ggplot(datos_figura, aes(x = reorder(Componente, n), y = n)) +
  geom_col(fill = "steelblue", color = "white") +
  coord_flip() +
  labs(x = "Componente de Moodle", 
       y = "Cantidad de registros",
       title = "Frecuencia de logs en cada componente") +
  theme_minimal()
```

En la Figura \@ref(fig:figura-logs) Observamos la frecuencia de uso de cada componente.

# TABLA

Seleccionamos los 10 primeros registros (los más recientes)
y escogemos las columnas más importantes para que quepa bien en la tabla

```{r tabla-logsrecientes}
logs_recientes <- logs %>%
  select(Hora, `Nombre completo del usuario`, Componente, `Nombre evento`) %>%
  head(10)

knitr::kable(logs_recientes, 
             caption = "Detalle de los 10 registros de actividad más recientes", 
             booktabs = TRUE)

```
Como se observa en la Tabla \@ref(tab:tabla-logsrecientes), mostramos una muestra de datos identificando quiénes han sido los últimos usuarios en interactuar con el sistema. 


## Limpieza de los datos

Nos damos cuenta que tenemos una anomalía con la columna hora.
```{r, echo=FALSE}
library(lubridate)
head(logs) #la columna horas tiene ',' entre ellas, utilizaremos lubridate para hacerlo más fácil
tail(logs) # Por esta función tengo la sospecha de que están ordenados
class(logs$Hora) #Es de tipo character

#Para poder trabajar con este dato correctamente lo pasaremos a dato tipo fecha




```
Para convertirlo asumimos que se encuentra estructurado como ´dd/mm/aa´, ´hh:mm:ss´

```{r echo=FALSE}
logs <- logs %>% mutate(Hora= dmy_hms(Hora))
class(logs$Hora) # Ahora ya lo podemos tratar como un dato tipo fecha
```

## Limpieza de NAs

Nos damos cuenta que la columna 'Usuario afectado' se encuentra plena de NAs

```{r echo=FALSE}
total_na<-sum(is.na(logs$`Usuario afectado`)*1)
total_registros <- nrow(logs)

total_na/total_registros*100 #Hay un 63% de NAs de la columna de Usuarios afectados
```

Esta gran cantidad se nos hace a entender tras la información documentada:
"Usuario afectado: usuario sobre el que recae la acción (cuando aplica; si no se ha codificado como NA)."

Esto implica que un 63% de usuarios no fueron afectados. ¿Pero exactamente de que acción no fueron afectados?

Para esta pregunta podemos responderla a través de aquellos registros en donde la columna de Usuario afectado no es un NA, es decir, en donde sí fueron afectados.

```{r}
logs_afectados <- logs %>% filter(!is.na(`Usuario afectado`))
```

Este conjunto de datos parece ser interesante, ya que a primera vista no se logra captar ningún patrón por el cual estos usuarios la acción que tomaron tuviera consecuencias en el sistema. 

Antes de entrar en detalle, nos damos cuenta de una anomalía en el conjunto de datos de `logs_afectados`.

Ya que parece ser que en la columna de `Usuario afectado` coincide con la columna de `Nombre completo del usuario`.
```{r}
coincidencias <- logs_afectados[,2] == logs_afectados[,3]
no_coincidencias <- logs_afectados[,2] != logs_afectados[,3]
sum(no_coincidencias)

```

Sin embargo observamos que no es así completamente. Es decir que ocurren registros en donde no es reflexiva la acción tomada por el usuario.


De hecho si los contamos son un poco menos de la mitad de todos los registros, es decir que son bastantes.

(Se delega para la parte de analisis)

Resolución de NAs para la columna `Usuario afectado`: Hemos identificado un 63% de NAs. El análisis revela que estos no son errores de registro, sino acciones pasivas. Para el análisis general, conservaremos estos datos. Sin embargo, para estudiar las interacciones, se ha creado un subconjunto (logs_afectados) filtrando los NAs.



Por otra parte, si es cierto que hemos conseguido hacer un análisis exahustivo sobre los NAs de la columna de `Usuarios afectados` pero, no hemos comprobado que en el resto de variables no contengan NAs.

```{r}
colSums(is.na(logs))
```

Nos damos cuenta que existe una gran cantidad de NAs proveniente de las direcciones IP.

Sin embargo estos datos faltantes no fueron notificados como metadatos al igual que con los de la columna de `Usuarios afectados`, por lo que estos si son verdaderos NA a los cuales debemos de tratar.

A pesar de que es cierto que no sea una gran cantidad respecto al total como lo son la de `Usuarios afectados`, comprobaremos como se comportan en el conjunto de datos, y si se trata de un MCAR, MAR o MNAR.

```{r}
logs_na_ip <- logs %>% filter(is.na(`Dirección IP`))
```

En este conjunto de datos nos damos cuenta de dos grandes cosas: 

Primera, los datos faltantes se tratan de un MAR debido a que estan estrechamente relacionados con el resto de variables y se las podría calificar como las del tipo modificación y eliminación del aula virtual.

Segundo, aparece un nuevo nombre de usuario distinto al que habíamos visto en `logs_afectados` que es capaz generar registros (no NAs) en la columna de usuarios afectados.

Es sumamente importante porque es posible que este filtrado nos permita obtener los usuarios que tienen permisos superiores en el moodle del aula virtual. Lo extraño es que este nuevo usuario `U0125` no aparece o tarda en aparecer hasta dentro de mucho tiempo, ya que están ordenados los registros de más recientes a más antiguos, en la tabla de `logs_afectados`, lo que quiere decir que las (supuestas) modificaciones `logs_na_ip`no fueron hechas hasta hace mucho más tiempo que en la tabla de `logs_afectados`

¿Qué eventos provocan esos NAs?

```{r tabla-eventos_NA}
analisis_na_ip <- logs_na_ip %>% count(`Nombre evento`, sort = TRUE, name = "Cantidad de NAs") %>% head(10)

knitr::kable(analisis_na_ip, 
             caption = "Nombre de los eventos que más provocan NAs en las IP", 
             booktabs = TRUE)


```


## Análisis de outliers...


# Preguntas


## ¿Qué tipo de relación existe entre los logs de los usuarios, y el nombre del evento, según los datos?


