---
title: "Proyecto TD 2026 - Fase 1"
author: "Grupo B"
date: "6 de abril de 2026"
output: html_document
---



# INTRODUCCIÓN


El archivo logs_moodle_anon.csv es un registro de actividad de en la plataforma Moodle. Los datos son anonimos, donde se reemplaza los identificadores por códigos como "U0072".

Cada fila del archivo representa una acción realizada por un usuario en un momento específico. Podemos ver desde cuándo un estudiante visualiza el contenido de una carpeta o archivo, hasta cuándo realiza y entrega sus tareas de programación en R o DataCamp. 
También se registran las interacciones con herramientas como GitHub y RMarkdown, así como las veces que los estudiantes revisan sus calificacioness.

Además de las acciones de los estudiantes, el registro incluye las actividades de gestión del profesor, como la actualización de calificaciones o la creación de nuevos recursos.

# PREGUNTAS

-- Cual es la cantidad de registros realizados, expresado en porcentage, de los profesores en comparacion con la de los alumnos?
-- ¿Cuál es la hora del día en la que los estudiantes están más activos en la plataforma?
-- ¿Qué tipo de correlación existe entre los logs de los usuarios, y el nombre del evento, según los datos?
-- ¿Qué día de la semana hay más actividad?
-- ¿Con qué frecuencia acceden los usuarios a la plataforma desde la web? ¿Hay momentos típicos para los componentes como  "Tarea", "Cuestionario", "Carpeta", "Encuesta", ...
-- ¿Hay estudiantes que nunca entraron a ciertas secciones?

#Carga de librerias

```{r}
library(pacman)
library(dplyr)
library(tidyverse)
```



# LEER LOS DATOS
```{r}
logs <- read_csv("data/logs_moodle_anon.csv")

view(logs)

```

# FIGURA

```{r figura-logs, fig.cap="Frecuencia de actividad en los componentes de Moodle"}
library(ggplot2)
library(dplyr)

datos_figura <- logs %>%
  count(Componente, sort = TRUE) %>%
  head(10)

ggplot(datos_figura, aes(x = reorder(Componente, n), y = n)) +
  geom_col(fill = "steelblue", color = "white") +
  coord_flip() +
  labs(x = "Componente de Moodle", 
       y = "Cantidad de registros",
       title = "Frecuencia de logs en cada componente") +
  theme_minimal()
```

En la Figura \@ref(fig:figura-logs) Observamos la frecuencia de uso de cada componente.

# TABLA

Seleccionamos los 10 primeros registros (los más recientes)
y escogemos las columnas más importantes para que quepa bien en la tabla

```{r tabla-logsrecientes}
logs_recientes <- logs %>%
  select(Hora, `Nombre completo del usuario`, Componente, `Nombre evento`) %>%
  head(10)

knitr::kable(logs_recientes, 
             caption = "Detalle de los 10 registros de actividad más recientes", 
             booktabs = TRUE)

```
Como se observa en la Tabla \@ref(tab:tabla-logsrecientes), mostramos una muestra de datos identificando quiénes han sido los últimos usuarios en interactuar con el sistema. 


## Limpieza de los datos

Nos damos cuenta que tenemos una anomalía con la columna hora.
```{r, echo=FALSE}
library(lubridate)
head(logs) #la columna horas tiene ',' entre ellas, utilizaremos lubridate para hacerlo más fácil
tail(logs) # Por esta función tengo la sospecha de que están ordenados
class(logs$Hora) #Es de tipo character

#Para poder trabajar con este dato correctamente lo pasaremos a dato tipo fecha




```
Para convertirlo asumimos que se encuentra estructurado como ´dd/mm/aa´, ´hh:mm:ss´

```{r echo=FALSE}
logs <- logs %>% mutate(Hora= dmy_hms(Hora))
class(logs$Hora) # Ahora ya lo podemos tratar como un dato tipo fecha
```

Nos damos cuenta que la columna 'Usuario afectado' se encuentra plena de NAs

```{r echo=FALSE}
total_na<-sum(is.na(logs$`Usuario afectado`)*1)
total_registros <- nrow(logs)

total_na/total_registros*100 #Hay un 63% de NAs
```

Esta gran cantidad nos hace entender tras la información documentada:
"Usuario afectado: usuario sobre el que recae la acción (cuando aplica; si no se ha codificado como NA)."

Esto implica que un 63% de usuarios no fueron afectados. ¿Pero exactamente de que acción no fueron afectados?

Para esta pregunta podemos responderla a través de aquellos registros en donde la columna de Usuario afectado no es un NA, es decir, en donde sí fueron afectados.

```{r}
logs_afectados <- logs %>% filter(!is.na(`Usuario afectado`))
```

Este conjunto de datos parece ser interesante, ya que a primera vista no se logra captar ningún patrón por el cual estos usuarios la acción que tomaron tuviera consecuencias en el sistema. 

Antes de entrar en detalle, nos damos cuenta de una anomalía en el conjunto de datos.

Ya que parece ser que el los `Usuarios afectados`
```{r}

```


