---
title: "Proyecto TD 2026"
author: "Grupo B"
date: "6 de abril de 2026"
output:
  pdf_document: default
  html_document: default
---



# INTRODUCCIÓN


El archivo logs_moodle_anon.csv es un registro de actividad de en la plataforma Moodle. Los datos son anonimos, donde se reemplaza los identificadores por códigos como "U0072".

Cada fila del archivo representa una acción realizada por un usuario en un momento específico. Podemos ver desde cuándo un estudiante visualiza el contenido de una carpeta o archivo, hasta cuándo realiza y entrega sus tareas de programación en R o DataCamp. 
También se registran las interacciones con herramientas como GitHub y RMarkdown, así como las veces que los estudiantes revisan sus calificacioness.

Además de las acciones de los estudiantes, el registro incluye las actividades de gestión del profesor, como la actualización de calificaciones o la creación de nuevos recursos.

# PREGUNTAS

-- ¿Cuales han sido las tareas más realizadas por los estudiantes?¿Por qué? - Marc 

-- ¿Cuantos estudiantes aplican el control de asistencia online, tiene alguna relación con las tareas más realizadas? - Marc


-- ¿Cuál es la hora del día en la que los estudiantes están más activos en la plataforma? - Silvia

-- ¿Qué día de la semana hay más actividad?¿Coincide con alguna fecha significativa? - Silvia

-- ¿Existe una interacción significativa entre el día de la semana y la franja horaria que revele patrones de uso intensivo? - Silvia


-- ¿Con qué frecuencia acceden los usuarios a la plataforma desde la web? ¿Hay momentos típicos para los componentes como  "Tarea", "Cuestionario", "Carpeta", "Encuesta", ... - Nav

-- Detección de outliers - Nav


-- ¿Hay estudiantes que nunca entraron a ciertas secciones?¿Podemos asumir una clara distinción entre estudiantes y profesores sabiendo esto? - Lucía

-- ¿Que tan antiguos son los logs registrados? ¿Puede tener alguna relación con aquellos estudiantes que nunca entraron a ciertas secciones? ¿Pueden haberse registrado logs de alumnos de otros años? - Lucía


-- ¿Qué tipo de eventos generan interacciones entre usuarios distintos (Usuario != Usuario afectado) y quiénes son los principales actores (profesores vs. alumnos)? - Dorina

-- De todas las acciones registradas, ¿cuál es la proporción real de eventos de interacción directa (Usuario != Usuario afectado) frente a eventos de lectura/navegación, y qué eventos específicos detonan estas interacciones? - Dorina

-- Detección de roles administrativos mediante el análisis de la arquitectura de datos faltantes (IP) - Andrés Noza

-- ¿Existe una polarización en el uso de la plataforma? ¿Qué usuarios concretos concentran la mayor cantidad de eventos críticos (como entregas o calificaciones) frente a la mayoría pasiva? - Andrés Noza

#Carga de librerias

```{r}
library(pacman)
library(dplyr)
library(tidyverse)
library(ggplot2)

```



# LEER LOS DATOS
```{r}
logs <- read_csv("data/logs_moodle_anon.csv")

```

# FIGURA

```{r figura-logs, fig.cap="Frecuencia de actividad en los componentes de Moodle"}

datos_figura <- logs %>%
  count(Componente, sort = TRUE) %>%
  head(10)

ggplot(datos_figura, aes(x = reorder(Componente, n), y = n)) +
  geom_col(fill = "steelblue", color = "white") +
  coord_flip() +
  labs(x = "Componente de Moodle", 
       y = "Cantidad de registros",
       title = "Frecuencia de logs en cada componente") +
  theme_minimal()
```

En la Figura \@ref(fig:figura-logs) Observamos la frecuencia de uso de cada componente.

#/newpage


# TABLA

Seleccionamos los 10 primeros registros (los más recientes)
y escogemos las columnas más importantes para que quepa bien en la tabla

```{r tabla-logsrecientes}
logs_recientes <- logs %>%
  select(Hora, `Nombre completo del usuario`, Componente, `Nombre evento`) %>%
  head(10)

knitr::kable(logs_recientes, 
             caption = "Detalle de los 10 registros de actividad más recientes", 
             booktabs = TRUE)

```
Como se observa en la Tabla \@ref(tab:tabla-logsrecientes), mostramos una muestra de datos identificando quiénes han sido los últimos usuarios en interactuar con el sistema. 


## Limpieza de los datos

Nos damos cuenta que tenemos una anomalía con la columna hora.
```{r, echo=FALSE}
library(lubridate)
head(logs) #la columna horas tiene ',' entre ellas, utilizaremos lubridate para hacerlo más fácil
tail(logs) # Por esta función tengo la sospecha de que están ordenados
class(logs$Hora) #Es de tipo character

#Para poder trabajar con este dato correctamente lo pasaremos a dato tipo fecha




```


Para convertirlo asumimos que se encuentra estructurado como ´dd/mm/aa´, ´hh:mm:ss´

```{r echo=FALSE}
logs <- logs %>% mutate(Hora= dmy_hms(Hora))
class(logs$Hora) # Ahora ya lo podemos tratar como un dato tipo fecha
```

Trataremos los datos `Nombre evento`, `Contexto del evento` y  `Componente` como factores.

```{r}
logs <- logs %>% mutate(across(c(`Nombre evento`, `Contexto del evento`,Componente), as.factor))
class(logs$`Contexto del evento`)
class(logs$`Nombre evento`)
class(logs$Componente)
```



## Limpieza de NAs

Nos damos cuenta que la columna 'Usuario afectado' se encuentra plena de NAs

```{r echo=FALSE}
total_na<-sum(is.na(logs$`Usuario afectado`)*1)
total_registros <- nrow(logs)

total_na/total_registros*100 #Hay un 63% de NAs de la columna de Usuarios afectados
```

Esta gran cantidad se nos hace a entender tras la información documentada:
"Usuario afectado: usuario sobre el que recae la acción (cuando aplica; si no se ha codificado como NA)."

Esto implica que un 63% de registros de usuarios no fueron afectados. ¿Pero exactamente de que acción no fueron afectados?

Para esta pregunta podemos responderla a través de aquellos registros en donde la columna de Usuario afectado no es un NA, es decir, en donde sí fueron afectados.

```{r}
logs_afectados <- logs %>% filter(!is.na(`Usuario afectado`))
```

Este conjunto de datos parece ser interesante, ya que a primera vista no se logra captar ningún patrón por el cual estos usuarios la acción que tomaron tuviera consecuencias en el sistema. 

Antes de entrar en detalle, nos damos cuenta de una anomalía en el conjunto de datos de `logs_afectados`.

Ya que parece ser que en la columna de `Usuario afectado` coincide con la columna de `Nombre completo del usuario`.
```{r}
coincidencias <- logs_afectados[,2] == logs_afectados[,3]
no_coincidencias <- logs_afectados[,2] != logs_afectados[,3]
sum(no_coincidencias)

```

Sin embargo observamos que no es así completamente. Es decir que ocurren registros en donde no es reflexiva la acción tomada por el usuario.


De hecho si los contamos son un poco menos de la mitad de todos los registros, es decir que son bastantes.


## Resolución de NAs para la columna `Usuario afectado`: 

Hemos identificado un 63% de NAs. El análisis revela que estos no son errores de registro, sino acciones pasivas. Para el análisis general, conservaremos estos datos. Sin embargo, para estudiar las interacciones, se ha creado un subconjunto (logs_afectados) filtrando los NAs.


## Detección de roles administrativos mediante la arquitectura de datos faltantes (IP)

Por otra parte, si es cierto que hemos conseguido hacer un análisis exahustivo sobre los NAs de la columna de `Usuarios afectados` pero, no hemos comprobado que en el resto de variables no contengan NAs.

```{r}
colSums(is.na(logs))
```

Nos damos cuenta que existe una gran cantidad de NAs proveniente de las direcciones IP.

Sin embargo estos datos faltantes no fueron notificados como metadatos al igual que con los de la columna de `Usuarios afectados`, por lo que estos si son verdaderos NA a los cuales debemos de tratar.

A pesar de que es cierto que no sea una gran cantidad respecto al total como lo son la de `Usuarios afectados`, comprobaremos como se comportan en el conjunto de datos, y si se trata de un MCAR, MAR o MNAR.

```{r}
logs_na_ip <- logs %>% filter(is.na(`Dirección IP`))
```

En este conjunto de datos nos damos cuenta de dos grandes cosas: 

Primera, los datos faltantes se tratan de un MAR debido a que estan estrechamente relacionados con el resto de variables y se las podría calificar como las del tipo modificación y eliminación del aula virtual.

Segundo, aparece un nuevo nombre de usuario distinto al que habíamos visto en `logs_afectados` que es capaz generar registros (no NAs) en la columna de usuarios afectados.

Es sumamente importante porque es posible que este filtrado nos permita obtener los usuarios que tienen permisos superiores en el moodle del aula virtual. Lo extraño es que este nuevo usuario `U0125` no aparece o tarda en aparecer hasta dentro de mucho tiempo, ya que están ordenados los registros de más recientes a más antiguos, en la tabla de `logs_afectados`, lo que quiere decir que las (supuestas) modificaciones `logs_na_ip`no fueron hechas hasta hace mucho más tiempo que en la tabla de `logs_afectados`

## Falta la tabla explicativa o grafica

¿Qué eventos provocan esos NAs?

```{r tabla-eventos_NA}
analisis_na_ip <- logs_na_ip %>% count(`Nombre evento`, sort = TRUE, name = "Cantidad de NAs") 
analisis_na_ip_10 <- analisis_na_ip %>% head(10)

knitr::kable(analisis_na_ip_10, 
             caption = "Nombre de los eventos que más provocan NAs en las IP", 
             booktabs = TRUE)


```

Como se observa en la Tabla \@ref(tab:tabla-eventos_NA), la mayor parte de eventos que provocan NAs son aquellos que tienen que ver con la administración de la plataforma Moodle. Se trata de los diez eventos que más NAs ha provocado en IP


Visualizamos el patrón

```{r figura-eventos_NA, fig.cap="Frecuencia de los eventos que provocan más NAs"}
ggplot(analisis_na_ip,aes(x=reorder(`Nombre evento`,`Cantidad de NAs`),y = `Cantidad de NAs`))+
  geom_col(fill="darkred", alpha = 0.8) +
  coord_flip() +
  labs(title = "Análisis de Datos Faltantes: Eventos sin Dirección IP (MAR)", 
       x = "Nombre del evento",
       y = "Cantidad de NAs")+
  theme_minimal()

```

Como se observa en la figura \@ref(fig:figura-logs) se representan todos los eventos que han provocado datos faltantes en la dirección IP.

Tras analizar los datos, se detectaron 2.857 registros sin Dirección IP. En lugar de descartarlos, se analizó su mecanismo de pérdida. El gráfico demuestra empíricamente que estos NAs no son MCAR (Missing Completely At Random) por fallos de conexión, sino que siguen un patrón condicionado (MAR - Missing At Random). Los valores faltantes se concentran masivamente en eventos de tipo `Evento de calendario actualizado` o `Calificación borrrada`. Esto confirma que se trata de procesos automatizados ejecutados en el back-end por el propio sistema o la base de datos, los cuales, por su propia naturaleza arquitectónica, no registran una IP de cliente. Por tanto, estos NAs son estructuralmente válidos y conservan información vital sobre el mantenimiento de la plataforma.

Para comprobar empíricamente que se trata de un MAR, demostraremos que el hecho de que falte una dirección IP dependerá del evento que se esté tratando.

```{r}
eventos_sin_ip <- logs_na_ip %>% count(`Nombre evento`, sort = TRUE, name = "Cantidad de Usuarios sin IP") %>% mutate(Tipo = "Sin IP")

eventos_con_ip <- logs %>% filter(!is.na(`Dirección IP`)) %>% 
  count(`Nombre evento`, sort = TRUE, name = "Cantidad de Usuarios con IP") %>% head(10) %>% mutate(Tipo = "Con IP")

comparativa_na <- bind_rows(head(eventos_sin_ip, 10), eventos_con_ip)
```

Debido a que ya somos capaces de determinar que eventos son más probables que hayan sido realizados por roles de administración, podemos determinar un criterio para ser capaces de determinar los usuarios que imparten ese rol. 
## falta un kable y una explicacion de lo que se esta viendo (mejor una gráfica)

```{r}
eventos_admin <- c("Evento de calendario actualizado", 
                   "Calificación borrada", 
                   "Usuario calificado", 
                   "Rol asignado", 
                   "Usuario matriculado en el curso",
                   "Módulo de curso eliminado")

roles_administrativos <- logs %>%
  filter(`Nombre evento` %in% eventos_admin) %>%
  count(`Nombre completo del usuario`, name = "Total_Acciones_Criticas") %>%
  arrange(desc(Total_Acciones_Criticas)) %>%
  mutate(Rol_Inferido = case_when(
    Total_Acciones_Criticas > 10 ~ "Administrador / Profesor",
    TRUE ~ "Soporte / Eventual"
  ))

head(roles_administrativos)
```

Los outliers serían aquellos con más probabilidades de ser de la parte de administración.
Recordemos que este análisis es proveniente de la falta de datos en las IPs, explicada en el apartado anterior.

## Análisis de outliers...

```{r}
#contamos el total de eventos por usuario
actividad_usuario <- logs %>%
  count(`Nombre completo del usuario`, name = "total_eventos") %>%
  arrange(desc(total_eventos))

#calculamos los límites IQR
q1 <- quantile(actividad_usuario$total_eventos, 0.25)
q3 <- quantile(actividad_usuario$total_eventos, 0.75)
iqr <- q3 - q1

limite_inf <- q1 - 1.5 * iqr  # Umbral inferior
limite_sup <- q3 + 1.5 * iqr  # Umbral superior

#etiquetamos cada usuario
actividad_usuario <- actividad_usuario %>%
  mutate(tipo = case_when(
    total_eventos > limite_sup ~ "Outlier alto (posible profesor/admin)",
    total_eventos < max(limite_inf, 0) ~ "Outlier bajo (muy poca actividad)",
    TRUE ~ "Normal"
  ))
```

# Preguntas

## ¿Qué tipo de relación existe entre los logs de los usuarios, y el nombre del evento, según los datos?

## ¿Cuales han sido las tareas más realizadas por los estudiantes?¿Por qué? - Marc

Esta pregunta es interesante porque permite identificar que actividades tienen un mayor impacto dentro de la plataforma. Analizar las tareas mas utilizadas ayuda a evaluar que herramientas docentes resultan más efectivas para el seguimiento de la asignatura. Los datos muestran que las tareas mas frecuentes son las practicas de laboratorio y actividades relacionadas con Datacamp, esto indica que la mayoria de estudiantes participaron de forma bastante constante en las actividades obligatorias de la asignatura. Tambien destaca que las diferencias entre tareas son pequeñas, lo que sugiere que no hubo una caida fuerte de participacion a lo largo del curso.

```{r}

tareas_mas_realizadas <- logs %>%
  filter(str_detect(`Contexto del evento`, "^Tarea:")) %>%
  distinct(`Nombre completo del usuario`, `Contexto del evento`) %>%
  count(`Contexto del evento`, sort = TRUE) %>%
  head(10)

colnames(tareas_mas_realizadas) <- c("Contexto del evento", "Usuarios únicos")


knitr::kable(tareas_mas_realizadas, 
             caption = "Contextos de evento 'Tarea' más frecuentes (usuarios únicos que participaron)",
             booktabs = TRUE)

```


## ¿Cuantos estudiantes aplican el control de asistencia online, tiene alguna relación con las tareas más realizadas? - Marc

Esta pregunta resulta interesante porque permite analizar el grado de implicación de los estudiantes con las herramientas de seguimiento academico. Relacionando estos resultados con las tareas mas frecuentes, se observa que el numero de estudiantes que usan el control de asistencia es muy parecido al numero de usuarios que participan en las practicas y entregas principales, que rondaba entre 70 y 75 usuarios. Esto sugiere que los estudiantes mas activos en la plataforma tambien suelen participar en el seguimiento de asistencia, mostrando un uso constante de la plataforma durante el curso.

```{r}

# Para ver todos los eventos disponibles y elegir los adecuados para la pregunta
eventos_disponibles <- logs %>%
  distinct(`Nombre evento`) %>%
  arrange(`Nombre evento`)

asistencia_eventos <- c(
  "Asistencia confirmada",
  "Asistencia confirmada por el alumno"
)

# Usuarios que han participado en control de asistencia
usuarios_con_asistencia <- logs %>%
  filter(`Nombre evento` %in% asistencia_eventos) %>%
  distinct(`Nombre completo del usuario`) %>%
  pull(`Nombre completo del usuario`)

# Total de usuarios únicos
total_usuarios <- logs %>%
  distinct(`Nombre completo del usuario`) %>%
  nrow()

usuarios_sin_asistencia <- total_usuarios - length(usuarios_con_asistencia)
porcentaje_asistencia <- round(length(usuarios_con_asistencia) / total_usuarios * 100, 2)

# Tabla resumen
resumen_asistencia <- data.frame(
  Categoria = c("Usuarios con al menos 1 control de asistencia", 
                "Usuarios sin ningun control de asistencia",
                "Total usuarios en el sistema"),
  Cantidad = c(length(usuarios_con_asistencia), usuarios_sin_asistencia, total_usuarios),
  Porcentaje = c(porcentaje_asistencia, 100 - porcentaje_asistencia, 100)
)

# Gráfico
ggplot(resumen_asistencia %>% filter(Categoria != "Total usuarios en el sistema"), 
       aes(x = "", y = Cantidad, fill = Categoria)) +
  geom_bar(stat = "identity", width = 1) +
  coord_polar("y", start = 0) +
  geom_text(aes(label = paste0(Cantidad, "\n(", Porcentaje, "%)")), 
            position = position_stack(vjust = 0.5), size = 5) +
  scale_fill_manual(values = c("Usuarios con al menos 1 control de asistencia" = "darkgreen", 
                                "Usuarios sin ningun control de asistencia" = "red")) +
  labs(
    title = "Control de asistencia online",
    subtitle = paste("Total de usuarios:", total_usuarios)
  ) +
  theme_void()
```

## ¿Cuál es la hora del día en la que los estudiantes están más activos en la plataforma? - Silvia

Para responder esta pregunta podemos tener diversas variables a evaluar como las horas a lo largo de todo el dia y los registros que hay por hora. Para esto cargamos los datos de la columna 'Horas' que hemos cargado previamente en el 'logs'. Usamos la libreria lubridate para ayudarnos con la resolución del problema.
Por intuición podemos decir que es muy probable que la hora del dia donde hay más registros tenga relación con el horario de clases, el decir nos podemos situar en un intervalo entre las 9 y las 14 horas, además para ser un poco más específicos podiamos considerar el hecho que si hay semana de prácticas en mucho más probable que el número de registros aumente, puesto que el número de alumnos en la clase incrementa.

Para hacer esto hemos creado una función con el nombre $actividad_por_hora$ que toma la lista de registros, extrae la hora de cada uno, cuenta cuantas veces aparece cada uno y hace una tabla donde ordena las horas siendo la primera, 'hora pico',  con la mayor actividad de registros hasta la última con menor acrividad de registros.

```{r}
#Primero vamos a agrupar por hora para saber el pico donde hay más actividad
actividad_por_hora <- logs %>% mutate(Solo_Hora = hour(Hora)) %>%
  group_by(Solo_Hora) %>%
  summarise(Total_Registros = n(), .groups = 'drop') %>%
  arrange(desc(Total_Registros))
```
Extraemos de la tabla $actividad_por_hora$ la información específica que necesitamos para crear posteriormente la gráfica donde se visualizarán los resultados obtenidos. Ya que en el paso anterior ordenamos las horas por número de registros de forma descendente, la primera fila de esta tabla corresponderá a la 'hora pico'.
La primera variable $hora_pico$ busca la hora que tuvo más actividad, como hemos explicado antes tomamos solo el primer valor de la tabla anterior, por eso ponemos el índice [1]. La segunda varaible $max_logs$ calcula el número de máximo de registros.

```{r}
#Ahora extraemos la hora más activa
hora_pico <- actividad_por_hora$Solo_Hora[1]
max_logs <- actividad_por_hora$Total_Registros[1]
```
Para completar este apartado vamos a visualizar un una gráfica para observar los resultados, para esto hemos usado un tipo de gráfica que visualiza satisfactoriamente y diferencia la hora pico de las horas con menos registros. Usamos un gráfico de areas donde podemos observar que la hora pico con el número de registros más alto corresponde a las 9:00 horas.

```{r}
#Visualización 
ggplot(actividad_por_hora, aes(x = Solo_Hora, y = Total_Registros)) + 
  geom_line(color = "blue", size = 1) +
  geom_point(color = "blue", size = 2) +
  geom_area(fill = "blue", alpha = 0.2) +
  scale_x_continuous(breaks = 0:23) + 
  labs(title = "Distribución de la Actividad de los Estudiantes por Hora", x = "Hora del dia", y = "Cantidad de registros")
```

## ¿Qué día de la semana hay más actividad?¿Coincide con alguna fecha significativa? - Silvia
  
Esta pregunta está muy relacionada con la pregunta anterior ya que queremos saber qué dia de la semana hay más actividad, y en la preguntaa anterior queriamos saber que horqa del dia hay más actividad, por lo que el procedimiento va a ser bastqante parecido.

Escribimos una función que llamaremos $actividad_semanal$ donde mostraremos la actividad acumula según el dia de la semana. Primero extraemos el nombre del día a partir de la fecha y la hora, para esto hemos creado una nueva columna con los dias de la semana, también agrupamos todos los registros de los día de la semana.
Ahora ordenamos los días de la semana en el formato (lunes, martes, miércoles, jueves, viernes, sábado, domingo), ya que R las palabras alfabéticamente.

```{r}
#Primero creamos un función que nos permita extraer parte de la fecha que queramos comprobar
actividad_semanal <- logs %>%
  mutate(Dia_Semana = weekdays(Hora)) %>%
  group_by(Dia_Semana) %>%
  summarise(Total_Registros = n(), .groups = 'drop') %>%
  mutate(Dia_Semana = factor(Dia_Semana, levels = c("lunes", "martes", "miércoles", "jueves", "viernes", "sábado", "domingo"))) %>%
  arrange(Dia_Semana)
```
Para visualizar el día de la semana con mayor actividad hacemos un gráfico de barras que representa de forma visual y muy intuitiva qué dia es el más frecuentado, ya que esta columna será la más grande. Además podemos ver si a lo largo de la semana hay una actividad similar o si incrementa de forma exponecial en algún dia concreto.

```{r}
#Visualización en un gráfico de barras
ggplot(actividad_semanal, aes(x = Dia_Semana, y = Total_Registros)) +
  geom_col(fill = "orange", color = "white") +
  labs(title = "Actividad en AulaVirtual por Día de la Semana", x = "Día de la semana", y = "Número total de registros")
```

## ¿Existe una interacción significativa entre el día de la semana y la franja horaria que revele patrones de uso intensivo? - Silvia

En este caso hemos planteado una pregunta un poco más elaborada para así obtener una gráfica diferente, por esto hemos hecho uso de un heatmap para visualizarla.

En esta función hemos creado la variable $interaccion_horaria$ que nos permitirá extraer información de la columna sobre el dia de la semana, extraer la hora, ordenarlo y agruparlo, además usamos la funcion 'drop()' que el data frame sea más sencillo de manipular.

```{r}
#En esta función cruzamos varias variables como día y hora
interaccion_horaria <- logs %>%
  mutate(Dia = format(Hora, "%A"), Hora_Num = hour(Hora)) %>%
  mutate(Dia = factor(Dia, levels = c("lunes", "martes", "miércoles", "jueves", "viernes", "sábado", "domingo"))) %>%
  group_by(Dia, Hora_Num) %>%
  summarise(Total = n(), .groups = 'drop')
```
Como hemos comentado antes, hemos visualizado este apartado con un mapa de calor, esto se debe a que grácias a este tipo de visualización se pueden apreciar patrones de temporales en registros.
Hemos hecho una escala cromática que define el degradado de color, en él hemos puesto de color naranja las horas con menor actividad frente el color azul que representa las horas con mayor actividad.

```{r}
#Visualización en un mapa de calor (Heatmap)
ggplot(interaccion_horaria, aes(x = Hora_Num, y = Dia, fill = Total)) +
  geom_tile(color = "white") + 
  scale_fill_gradient(low = "orange", high = "blue") +
  scale_x_continuous(breaks = 0:23) +
  labs(title = "Mapa de Calor: Interacción Día vs Hora en Moodle", x = "Franja Horaria (0-23h)", y = "Día de la Semana", fill = "Registros")
```

## ¿Qué tipo de eventos generan interacciones entre usuarios distintos (Usuario != Usuario afectado) y quiénes son los principales actores (profesores vs. alumnos)? - Dorina


#head(logs)
#colnames(logs)
#logs %>%
# 
#unique(logs$`Nombre evento`)

#Tabla resumen

```{r}
eventos_interacc_directa <- logs %>%
  filter(!is.na(`Usuario afectado`),
         `Nombre completo del usuario` != `Usuario afectado`) %>%
  count(`Nombre evento`, sort = TRUE)

eventos_interacc_directa
```

#Grafico

```{r}
ggplot(eventos_interacc_directa, aes(x = `Nombre evento`, y = n))+
  geom_col(fill = "steelblue", alpha = 0.8)+
  coord_flip()+
  labs(title = "Eventos con interacción entre usuarios distintos",
      x = "Nombre del evento",
      y = "Número de interacciones") +
  scale_y_log10() +
  theme_minimal()

```

## De todas las acciones registradas, ¿cuál es la proporción real de eventos de interacción directa (Usuario != Usuario afectado) frente a eventos de lectura/navegación, y qué eventos específicos detonan estas interacciones? - Dorina

#Tabla resumen

```{r}
porcentaje_interacc_directa <- logs %>%
  mutate(tipo = if_else(
    !is.na(`Usuario afectado`) & `Nombre completo del usuario` != `Usuario afectado`,
    "Interacción directa", "Lectura/Navegación"
  )) %>%
  count(tipo) %>%
  mutate(porcentaje = round(n / sum(n) * 100, 2))

porcentaje_interacc_directa
```

#Grafico


```{r}
ggplot(porcentaje_interacc_directa, aes(x = "", y = porcentaje, fill = tipo)) +
  geom_bar(stat = "identity") +
  coord_polar("y")+
  labs(title = "Proporción real de eventos de interacción directa")+
  geom_text(aes(label = paste0(porcentaje, "%")), 
            position = position_stack(vjust = 0.5),
            color = "black", fontface = "bold", size = 5)+
  theme_void()

```
## ¿Hay estudiantes que nunca entraron a ciertas secciones? ¿Podemos asumir una clara distinción entre estudiantes y profesores? - Lucía

No podemos saber si un estudiante nunca entró a una sección, ya que los logs solo registran acciones que ocurrieron. Lo que sí podemos ver es qué componentes concentran menos usuarios y si el patrón de uso nos da pistas sobre el rol de cada uno, ya que estudiantes y profesores acceden a componentes muy distintos.
Para responderla hemos creado la variable accesos que agrupa los registros por usuario, calcula cuántas secciones distintas visitó cada uno con n_distinct y cuántos eventos generó en total con n(), ordenándolo de menor a mayor

```{r secciones-por-usuario}
accesos <- logs %>%
  group_by(`Nombre completo del usuario`) %>%
  summarise(secciones_visitadas = n_distinct(Componente),
            total_eventos = n()) %>%
  arrange(secciones_visitadas)

knitr::kable(head(accesos, 10),
             caption = "Usuarios con menos secciones visitadas",
             booktabs = TRUE)

#Para visualizarlo creamos un histograma con geom_histogram que muestra cuántos usuarios hay según el número de secciones que han visitado

ggplot(accesos, aes(x = secciones_visitadas)) +
  geom_histogram(fill = "coral", bins = 20) +
  labs(title = "Distribución de secciones visitadas por usuario",
       x = "Número de secciones visitadas",
       y = "Número de usuarios") +
  theme_minimal()

accesos %>%
  mutate(rol = ifelse(total_eventos > quantile(total_eventos, 0.90),
                      "Posible profesor/admin", "Posible estudiante")) %>%
  count(rol) %>%
  knitr::kable(caption = "Distinción entre posibles profesores y estudiantes",
               booktabs = TRUE)
 
```
Se ve claramente que componentes como Sistema, Tarea o Cuestionario son accedidos por casi todos los usuarios, mientras que otros como Registros, Actividad del curso o Participación en el curso solo los usa 1 usuario. Estos últimos son componentes claramente administrativos, lo que nos permite asumir que ese único usuario es el profesor


## ¿Qué tan antiguos son los logs? ¿Pueden ser de otros años? - Lucía

Para saber la antigüedad he creado la variable rango_fechas donde calculo la fecha más antigua, la más reciente y los días totales que hay entre ambas

```{r antiguedad-logs}
rango_fechas <- logs %>%
  summarise(
    fecha_mas_antigua = min(Hora),
    fecha_mas_reciente = max(Hora),
    dias_totales = as.numeric(difftime(max(Hora), min(Hora), units = "days"))
  )

knitr::kable(rango_fechas,
             caption = "Rango temporal de los logs registrados",
             booktabs = TRUE)

#los datos van desde julio de 2024 hasta marzo de 2026, unos 600 días en total O sea, los logs no son solo del curso 2024-2025, sino que cubren más tiempo
Para ver cómo se reparte esa actividad a lo largo del tiempo agrupamos los eventos por mes con floor_date y lo representamos en un gráfico de barras


logs %>%
  mutate(mes = floor_date(Hora, "month")) %>%
  count(mes) %>%
  ggplot(aes(x = mes, y = n)) +
  geom_col(fill = "steelblue") +
  labs(title = "Actividad mensual: ¿hay registros de otros años?",
       x = "Mes", y = "Número de eventos") +
  theme_minimal()

#Se ven dos picos grandes: uno en enero-febrero de 2025 y otro en julio de 2025 (coinciden con exámenes o entregas)
filtramos los usuarios cuya última conexión fue antes de septiembre de 2024 para ver si hay alguien que sea de un curso anterior

usuarios_antiguos <- logs %>%
  group_by(`Nombre completo del usuario`) %>%
  summarise(ultima_conexion = max(Hora),
            primera_conexion = min(Hora)) %>%
  filter(ultima_conexion < as.POSIXct("2024-09-01")) %>%
  arrange(ultima_conexion)

knitr::kable(usuarios_antiguos,
             caption = "Usuarios que solo aparecen en fechas antiguas",
             booktabs = TRUE)


#Como se ve en la Tabla, solo "U0124" y "U0093" tienen toda su actividad en julio de 2024, así que son de un curso anterior y no del 2024-2025.









