---
title: "Proyecto TD 2026 - Fase 1"
author: "Grupo B"
date: "6 de abril de 2026"
output: html_document
---



# INTRODUCCIĂ“N


El archivo logs_moodle_anon.csv es un registro de actividad de en la plataforma Moodle. Los datos son anonimos, donde se reemplaza los identificadores por cĂ³digos como "U0072".

Cada fila del archivo representa una acciĂ³n realizada por un usuario en un momento especĂ­fico. Podemos ver desde cuĂ¡ndo un estudiante visualiza el contenido de una carpeta o archivo, hasta cuĂ¡ndo realiza y entrega sus tareas de programaciĂ³n en R o DataCamp. 
TambiĂ©n se registran las interacciones con herramientas como GitHub y RMarkdown, asĂ­ como las veces que los estudiantes revisan sus calificacioness.

AdemĂ¡s de las acciones de los estudiantes, el registro incluye las actividades de gestiĂ³n del profesor, como la actualizaciĂ³n de calificaciones o la creaciĂ³n de nuevos recursos.

# PREGUNTAS

-- Â¿Cuales han sido las tareas mĂ¡s realizadas por los estudiantes?Â¿Por quĂ©? - Marc 

-- Â¿Cuantos estudiantes aplican el control de asistencia online, tiene alguna relaciĂ³n con las tareas mĂ¡s realizadas? - Marc


-- Â¿CuĂ¡l es la hora del dĂ­a en la que los estudiantes estĂ¡n mĂ¡s activos en la plataforma? - Silvia

-- Â¿QuĂ© dĂ­a de la semana hay mĂ¡s actividad?Â¿Coincide con alguna fecha significativa? - Silvia

-- Â¿Existe una interacciĂ³n significativa entre el dĂ­a de la semana y la franja horaria que revele patrones de uso intensivo? - Silvia


-- Â¿Con quĂ© frecuencia acceden los usuarios a la plataforma desde la web? Â¿Hay momentos tĂ­picos para los componentes como  "Tarea", "Cuestionario", "Carpeta", "Encuesta", ... - Nav

-- DetecciĂ³n de outliers - Nav


-- Â¿Hay estudiantes que nunca entraron a ciertas secciones?Â¿Podemos asumir una clara distinciĂ³n entre estudiantes y profesores sabiendo esto? - LucĂ­a

-- Â¿Que tan antiguos son los logs registrados? Â¿Puede tener alguna relaciĂ³n con aquellos estudiantes que nunca entraron a ciertas secciones? Â¿Pueden haberse registrado logs de alumnos de otros aĂ±os? - LucĂ­a


-- Â¿QuĂ© tipo de eventos generan interacciones entre usuarios distintos (Usuario != Usuario afectado) y quiĂ©nes son los principales actores (profesores vs. alumnos)? - Dorina

-- De todas las acciones registradas, Â¿cuĂ¡l es la proporciĂ³n real de eventos de interacciĂ³n directa (Usuario != Usuario afectado) frente a eventos de lectura/navegaciĂ³n, y quĂ© eventos especĂ­ficos detonan estas interacciones? - Dorina

-- DetecciĂ³n de roles administrativos mediante el anĂ¡lisis de la arquitectura de datos faltantes (IP) - AndrĂ©s Noza

-- Â¿Existe una polarizaciĂ³n en el uso de la plataforma? Â¿QuĂ© usuarios concretos concentran la mayor cantidad de eventos crĂ­ticos (como entregas o calificaciones) frente a la mayorĂ­a pasiva? - AndrĂ©s Noza

#Carga de librerias

```{r}
library(pacman)
library(dplyr)
library(tidyverse)
library(ggplot2)

```



# LEER LOS DATOS
```{r}
logs <- read_csv("data/logs_moodle_anon.csv")

```

# FIGURA

```{r figura-logs, fig.cap="Frecuencia de actividad en los componentes de Moodle"}

datos_figura <- logs %>%
  count(Componente, sort = TRUE) %>%
  head(10)

ggplot(datos_figura, aes(x = reorder(Componente, n), y = n)) +
  geom_col(fill = "steelblue", color = "white") +
  coord_flip() +
  labs(x = "Componente de Moodle", 
       y = "Cantidad de registros",
       title = "Frecuencia de logs en cada componente") +
  theme_minimal()
```

En la Figura \@ref(fig:figura-logs) Observamos la frecuencia de uso de cada componente.

# TABLA

Seleccionamos los 10 primeros registros (los mĂ¡s recientes)
y escogemos las columnas mĂ¡s importantes para que quepa bien en la tabla

```{r tabla-logsrecientes}
logs_recientes <- logs %>%
  select(Hora, `Nombre completo del usuario`, Componente, `Nombre evento`) %>%
  head(10)

knitr::kable(logs_recientes, 
             caption = "Detalle de los 10 registros de actividad mĂ¡s recientes", 
             booktabs = TRUE)

```
Como se observa en la Tabla \@ref(tab:tabla-logsrecientes), mostramos una muestra de datos identificando quiĂ©nes han sido los Ăºltimos usuarios en interactuar con el sistema. 


## Limpieza de los datos

Nos damos cuenta que tenemos una anomalĂ­a con la columna hora.
```{r, echo=FALSE}
library(lubridate)
head(logs) #la columna horas tiene ',' entre ellas, utilizaremos lubridate para hacerlo mĂ¡s fĂ¡cil
tail(logs) # Por esta funciĂ³n tengo la sospecha de que estĂ¡n ordenados
class(logs$Hora) #Es de tipo character

#Para poder trabajar con este dato correctamente lo pasaremos a dato tipo fecha




```


Para convertirlo asumimos que se encuentra estructurado como Â´dd/mm/aaÂ´, Â´hh:mm:ssÂ´

```{r echo=FALSE}
logs <- logs %>% mutate(Hora= dmy_hms(Hora))
class(logs$Hora) # Ahora ya lo podemos tratar como un dato tipo fecha
```

Trataremos los datos `Nombre evento`, `Contexto del evento` y  `Componente` como factores.

```{r}
logs <- logs %>% mutate(across(c(`Nombre evento`, `Contexto del evento`,Componente), as.factor))
class(logs$`Contexto del evento`)
class(logs$`Nombre evento`)
class(logs$Componente)
```



## Limpieza de NAs

Nos damos cuenta que la columna 'Usuario afectado' se encuentra plena de NAs

```{r echo=FALSE}
total_na<-sum(is.na(logs$`Usuario afectado`)*1)
total_registros <- nrow(logs)

total_na/total_registros*100 #Hay un 63% de NAs de la columna de Usuarios afectados
```

Esta gran cantidad se nos hace a entender tras la informaciĂ³n documentada:
"Usuario afectado: usuario sobre el que recae la acciĂ³n (cuando aplica; si no se ha codificado como NA)."

Esto implica que un 63% de usuarios no fueron afectados. Â¿Pero exactamente de que acciĂ³n no fueron afectados?

Para esta pregunta podemos responderla a travĂ©s de aquellos registros en donde la columna de Usuario afectado no es un NA, es decir, en donde sĂ­ fueron afectados.

```{r}
logs_afectados <- logs %>% filter(!is.na(`Usuario afectado`))
```

Este conjunto de datos parece ser interesante, ya que a primera vista no se logra captar ningĂºn patrĂ³n por el cual estos usuarios la acciĂ³n que tomaron tuviera consecuencias en el sistema. 

Antes de entrar en detalle, nos damos cuenta de una anomalĂ­a en el conjunto de datos de `logs_afectados`.

Ya que parece ser que en la columna de `Usuario afectado` coincide con la columna de `Nombre completo del usuario`.
```{r}
coincidencias <- logs_afectados[,2] == logs_afectados[,3]
no_coincidencias <- logs_afectados[,2] != logs_afectados[,3]
sum(no_coincidencias)

```

Sin embargo observamos que no es asĂ­ completamente. Es decir que ocurren registros en donde no es reflexiva la acciĂ³n tomada por el usuario.


De hecho si los contamos son un poco menos de la mitad de todos los registros, es decir que son bastantes.

(Se delega para la parte de analisis)

ResoluciĂ³n de NAs para la columna `Usuario afectado`: Hemos identificado un 63% de NAs. El anĂ¡lisis revela que estos no son errores de registro, sino acciones pasivas. Para el anĂ¡lisis general, conservaremos estos datos. Sin embargo, para estudiar las interacciones, se ha creado un subconjunto (logs_afectados) filtrando los NAs.



Por otra parte, si es cierto que hemos conseguido hacer un anĂ¡lisis exahustivo sobre los NAs de la columna de `Usuarios afectados` pero, no hemos comprobado que en el resto de variables no contengan NAs.

```{r}
colSums(is.na(logs))
```

Nos damos cuenta que existe una gran cantidad de NAs proveniente de las direcciones IP.

Sin embargo estos datos faltantes no fueron notificados como metadatos al igual que con los de la columna de `Usuarios afectados`, por lo que estos si son verdaderos NA a los cuales debemos de tratar.

A pesar de que es cierto que no sea una gran cantidad respecto al total como lo son la de `Usuarios afectados`, comprobaremos como se comportan en el conjunto de datos, y si se trata de un MCAR, MAR o MNAR.

```{r}
logs_na_ip <- logs %>% filter(is.na(`DirecciĂ³n IP`))
```

En este conjunto de datos nos damos cuenta de dos grandes cosas: 

Primera, los datos faltantes se tratan de un MAR debido a que estan estrechamente relacionados con el resto de variables y se las podrĂ­a calificar como las del tipo modificaciĂ³n y eliminaciĂ³n del aula virtual.

Segundo, aparece un nuevo nombre de usuario distinto al que habĂ­amos visto en `logs_afectados` que es capaz generar registros (no NAs) en la columna de usuarios afectados.

Es sumamente importante porque es posible que este filtrado nos permita obtener los usuarios que tienen permisos superiores en el moodle del aula virtual. Lo extraĂ±o es que este nuevo usuario `U0125` no aparece o tarda en aparecer hasta dentro de mucho tiempo, ya que estĂ¡n ordenados los registros de mĂ¡s recientes a mĂ¡s antiguos, en la tabla de `logs_afectados`, lo que quiere decir que las (supuestas) modificaciones `logs_na_ip`no fueron hechas hasta hace mucho mĂ¡s tiempo que en la tabla de `logs_afectados`

Â¿QuĂ© eventos provocan esos NAs?

```{r tabla-eventos_NA}
analisis_na_ip <- logs_na_ip %>% count(`Nombre evento`, sort = TRUE, name = "Cantidad de NAs") 
analisis_na_ip_10 <- analisis_na_ip %>% head(10)

knitr::kable(analisis_na_ip_10, 
             caption = "Nombre de los eventos que mĂ¡s provocan NAs en las IP", 
             booktabs = TRUE)


```

Como se observa en la Tabla \@ref(tab:tabla-eventos_NA), la mayor parte de eventos que provocan NAs son aquellos que tienen que ver con la administraciĂ³n de la plataforma Moodle. Se trata de los diez eventos que mĂ¡s NAs ha provocado en IP


Visualizamos el patrĂ³n
```{r figura-eventos_NA, fig.cap="Frecuencia de los eventos que provocan mĂ¡s NAs"}
ggplot(analisis_na_ip,aes(x=reorder(`Nombre evento`,`Cantidad de NAs`),y = `Cantidad de NAs`))+
  geom_col(fill="darkred", alpha = 0.8) +
  coord_flip() +
  labs(title = "AnĂ¡lisis de Datos Faltantes: Eventos sin DirecciĂ³n IP (MAR)", 
       x = "Nombre del evento",
       y = "Cantidad de NAs")+
  theme_minimal()

```

Como se observa en la figura \@ref(fig:figura-logs) se representan todos los eventos que han provocado datos faltantes en la direcciĂ³n IP.


Tras analizar los datos, se detectaron 2.857 registros sin DirecciĂ³n IP. En lugar de descartarlos, se analizĂ³ su mecanismo de pĂ©rdida. El grĂ¡fico demuestra empĂ­ricamente que estos NAs no son MCAR (Missing Completely At Random) por fallos de conexiĂ³n, sino que siguen un patrĂ³n condicionado (MAR - Missing At Random). Los valores faltantes se concentran masivamente en eventos de tipo `Evento de calendario actualizado` o `CalificaciĂ³n borrrada`. Esto confirma que se trata de procesos automatizados ejecutados en el back-end por el propio sistema o la base de datos, los cuales, por su propia naturaleza arquitectĂ³nica, no registran una IP de cliente. Por tanto, estos NAs son estructuralmente vĂ¡lidos y conservan informaciĂ³n vital sobre el mantenimiento de la plataforma.



Para comprobar empĂ­ricamente que se trata de un MAR, demostraremos que el hecho de que falte una direcciĂ³n IP dependerĂ¡ del evento que se estĂ© tratando.

```{r}
eventos_sin_ip <- logs_na_ip %>% count(`Nombre evento`, sort = TRUE, name = "Cantidad de Usuarios sin IP") %>% mutate(Tipo = "Sin IP")

eventos_con_ip <- logs %>% filter(!is.na(`DirecciĂ³n IP`)) %>% 
  count(`Nombre evento`, sort = TRUE, name = "Cantidad de Usuarios con IP") %>% head(10) %>% mutate(Tipo = "Con IP")

comparativa_na <- bind_rows(head(eventos_sin_ip, 10), eventos_con_ip)
```

## AnĂ¡lisis de outliers...

```{r}
#contamos el total de eventos por usuario
actividad_usuario <- logs %>%
  count(`Nombre completo del usuario`, name = "total_eventos") %>%
  arrange(desc(total_eventos))

#calculamos los lĂ­mites IQR
q1 <- quantile(actividad_usuario$total_eventos, 0.25)
q3 <- quantile(actividad_usuario$total_eventos, 0.75)
iqr <- q3 - q1

limite_inf <- q1 - 1.5 * iqr  # Umbral inferior
limite_sup <- q3 + 1.5 * iqr  # Umbral superior

#etiquetamos cada usuario
actividad_usuario <- actividad_usuario %>%
  mutate(tipo = case_when(
    total_eventos > limite_sup ~ "Outlier alto (posible profesor/admin)",
    total_eventos < max(limite_inf, 0) ~ "Outlier bajo (muy poca actividad)",
    TRUE ~ "Normal"
  ))
```


# Preguntas


## Â¿QuĂ© tipo de relaciĂ³n existe entre los logs de los usuarios, y el nombre del evento, segĂºn los datos?

## Â¿Cuales han sido las tareas mĂ¡s realizadas por los estudiantes?Â¿Por quĂ©? - Marc

```{r}

tareas_mas_realizadas <- logs %>%
  filter(str_detect(`Contexto del evento`, "^Tarea:")) %>%
  distinct(`Nombre completo del usuario`, `Contexto del evento`) %>%
  count(`Contexto del evento`, sort = TRUE) %>%
  head(10)

colnames(tareas_mas_realizadas) <- c("Contexto del evento", "Usuarios Ăºnicos")


knitr::kable(tareas_mas_realizadas, 
             caption = "Contextos de evento 'Tarea' mĂ¡s frecuentes (usuarios Ăºnicos que participaron)",
             booktabs = TRUE)

```


## Â¿Cuantos estudiantes aplican el control de asistencia online, tiene alguna relaciĂ³n con las tareas mĂ¡s realizadas? - Marc


```{r}

# Para ver todos los eventos disponibles y elegir los adecuados para la pregunta
eventos_disponibles <- logs %>%
  distinct(`Nombre evento`) %>%
  arrange(`Nombre evento`)

asistencia_eventos <- c(
  "Asistencia confirmada",
  "Asistencia confirmada por el alumno"
)

# Usuarios que han participado en control de asistencia
usuarios_con_asistencia <- logs %>%
  filter(`Nombre evento` %in% asistencia_eventos) %>%
  distinct(`Nombre completo del usuario`) %>%
  pull(`Nombre completo del usuario`)

# Total de usuarios Ăºnicos
total_usuarios <- logs %>%
  distinct(`Nombre completo del usuario`) %>%
  nrow()

usuarios_sin_asistencia <- total_usuarios - length(usuarios_con_asistencia)
porcentaje_asistencia <- round(length(usuarios_con_asistencia) / total_usuarios * 100, 2)

# Tabla resumen
resumen_asistencia <- data.frame(
  Categoria = c("Usuarios con al menos 1 control de asistencia", 
                "Usuarios sin ningun control de asistencia",
                "Total usuarios en el sistema"),
  Cantidad = c(length(usuarios_con_asistencia), usuarios_sin_asistencia, total_usuarios),
  Porcentaje = c(porcentaje_asistencia, 100 - porcentaje_asistencia, 100)
)

# GrĂ¡fico
ggplot(resumen_asistencia %>% filter(Categoria != "Total usuarios en el sistema"), 
       aes(x = "", y = Cantidad, fill = Categoria)) +
  geom_bar(stat = "identity", width = 1) +
  coord_polar("y", start = 0) +
  geom_text(aes(label = paste0(Cantidad, "\n(", Porcentaje, "%)")), 
            position = position_stack(vjust = 0.5), size = 5) +
  scale_fill_manual(values = c("Usuarios con al menos 1 control de asistencia" = "darkgreen", 
                                "Usuarios sin ningun control de asistencia" = "red")) +
  labs(
    title = "Control de asistencia online",
    subtitle = paste("Total de usuarios:", total_usuarios)
  ) +
  theme_void()
```

## Â¿CuĂ¡l es la hora del dĂ­a en la que los estudiantes estĂ¡n mĂ¡s activos en la plataforma? - Silvia

Para responder esta pregunta podemos tener diversas variables a evaluar como las horas a lo largo de todo el dia y los registros que hay por hora. Para esto cargamos los datos de la columna 'Horas' que hemos cargado previamente en el 'logs'. Usamos la libreria lubridate para ayudarnos con la resoluciĂ³n del problema.
Por intuiciĂ³n podemos decir que es muy probable que la hora del dia donde hay mĂ¡s registros tenga relaciĂ³n con el horario de clases, el decir nos podemos situar en un intervalo entre las 9 y las 14 horas, ademĂ¡s para ser un poco mĂ¡s especĂ­ficos podiamos considerar el hecho que si hay semana de prĂ¡cticas en mucho mĂ¡s probable que el nĂºmero de registros aumente, puesto que el nĂºmero de alumnos en la clase incrementa.

#Primero vamos a agrupar por hora para saber el pico donde hay mĂ¡s actividad

Para hacer esto hemos creado una funciĂ³n con el nombre $actividad_por_hora$ que toma la lista de registros, extrae la hora de cada uno, cuenta cuantas veces aparece cada uno y hace una tabla donde ordena las horas siendo la primera, 'hora pico',  con la mayor actividad de registros hasta la Ăºltima con menor acrividad de registros.

```{r}
actividad_por_hora <- logs %>% mutate(Solo_Hora = hour(Hora)) %>%
  group_by(Solo_Hora) %>%
  summarise(Total_Registros = n(), .groups = 'drop') %>%
  arrange(desc(Total_Registros))
```
#Ahora extraemos la hora mĂ¡s activa

Extraemos de la tabla $actividad_por_hora$ la informaciĂ³n especĂ­fica que necesitamos para crear posteriormente la grĂ¡fica donde se visualizarĂ¡n los resultados obtenidos. Ya que en el paso anterior ordenamos las horas por nĂºmero de registros de forma descendente, la primera fila de esta tabla corresponderĂ¡ a la 'hora pico'.
La primera variable $hora_pico$ busca la hora que tuvo mĂ¡s actividad, como hemos explicado antes tomamos solo el primer valor de la tabla anterior, por eso ponemos el Ă­ndice [1]. La segunda varaible $max_logs$ calcula el nĂºmero de mĂ¡ximo de registros.

```{r}
hora_pico <- actividad_por_hora$Solo_Hora[1]
max_logs <- actividad_por_hora$Total_Registros[1]
```

#VisualizaciĂ³n 

Para completar este apartado vamos a visualizar un una grĂ¡fica para observar los resultados, para esto hemos usado un tipo de grĂ¡fica que visualiza satisfactoriamente y diferencia la hora pico de las horas con menos registros. Usamos un grĂ¡fico de areas donde podemos observar que la hora pico con el nĂºmero de registros mĂ¡s alto corresponde a las 9:00 horas.

```{r}
ggplot(actividad_por_hora, aes(x = Solo_Hora, y = Total_Registros)) + 
  geom_line(color = "blue", size = 1) +
  geom_point(color = "blue", size = 2) +
  geom_area(fill = "blue", alpha = 0.2) +
  scale_x_continuous(breaks = 0:23) + 
  labs(title = "DistribuciĂ³n de la Actividad de los Estudiantes por Hora", x = "Hora del dia", y = "Cantidad de registros")
```

## Â¿QuĂ© dĂ­a de la semana hay mĂ¡s actividad?Â¿Coincide con alguna fecha significativa? - Silvia
  
Esta pregunta estĂ¡ muy relacionada con la pregunta anterior ya que queremos saber quĂ© dia de la semana hay mĂ¡s actividad, y en la preguntaa anterior queriamos saber que horqa del dia hay mĂ¡s actividad, por lo que el procedimiento va a ser bastqante parecido.

#Primero creamos un funciĂ³n que nos permita extraer parte de la fecha que queramos comprobar

Escribimos una funciĂ³n que llamaremos $actividad_semanal$ donde mostraremos la actividad acumula segĂºn el dia de la semana. Primero extraemos el nombre del dĂ­a a partir de la fecha y la hora, para esto hemos creado una nueva columna con los dias de la semana, tambiĂ©n agrupamos todos los registros de los dĂ­a de la semana.
Ahora ordenamos los dĂ­as de la semana en el formato (lunes, martes, miĂ©rcoles, jueves, viernes, sĂ¡bado, domingo), ya que R las palabras alfabĂ©ticamente.

```{r}
actividad_semanal <- logs %>%
  mutate(Dia_Semana = weekdays(Hora)) %>%
  group_by(Dia_Semana) %>%
  summarise(Total_Registros = n(), .groups = 'drop') %>%
  mutate(Dia_Semana = factor(Dia_Semana, levels = c("lunes", "martes", "miĂ©rcoles", "jueves", "viernes", "sĂ¡bado", "domingo"))) %>%
  arrange(Dia_Semana)
```

#VisualizaciĂ³n en un grĂ¡fico de barras

Para visualizar el dĂ­a de la semana con mayor actividad hacemos un grĂ¡fico de barras que representa de forma visual y muy intuitiva quĂ© dia es el mĂ¡s frecuentado, ya que esta columna serĂ¡ la mĂ¡s grande. AdemĂ¡s podemos ver si a lo largo de la semana hay una actividad similar o si incrementa de forma exponecial en algĂºn dia concreto.

```{r}
ggplot(actividad_semanal, aes(x = Dia_Semana, y = Total_Registros)) +
  geom_col(fill = "orange", color = "white") +
  labs(title = "Actividad en AulaVirtual por DĂ­a de la Semana", x = "DĂ­a de la semana", y = "NĂºmero total de registros")
```


## Â¿Existe una interacciĂ³n significativa entre el dĂ­a de la semana y la franja horaria que revele patrones de uso intensivo? - Silvia


#En esta funciĂ³n cruzamos varias variables como dĂ­a y hora

```{r}
interaccion_horaria <- logs %>%
  mutate(Dia = format(Hora, "%A"), Hora_Num = hour(Hora)) %>%
  mutate(Dia = factor(Dia, levels = c("lunes", "martes", "miercoles", "jueves", "viernes", "sabado", "domingo"))) %>%
  group_by(Dia, Hora_Num) %>%
  summarise(Total = n(), .groups = 'drop')
```
#VisualizaciĂ³n en un mapa de calor (Heatmap)

```{r}
ggplot(interaccion_horaria, aes(x = Hora_Num, y = Dia, fill = Total)) +
  geom_tile(color = "white") + 
  scale_fill_gradient(low = "white", high = "red") +
  scale_x_continuous(breaks = 0:23) +
  labs(title = "Mapa de Calor: InteracciĂ³n DĂ­a vs Hora en Moodle", x = "Franja Horaria (0-23h)", y = "DĂ­a de la Semana", fill = "Registros")
```

## Â¿QuĂ© tipo de eventos generan interacciones entre usuarios distintos (Usuario != Usuario afectado) y quiĂ©nes son los principales actores (profesores vs. alumnos)? - Dorina


# head(logs)
# colnames(logs)
# logs %>%
# 
# unique(logs$`Nombre evento`)

#Como sabemos los roles seguramente?

#Tabla resumen

```{r}
eventos_interacc_directa <- logs %>%
  filter(!is.na(`Usuario afectado`),
         `Nombre completo del usuario` != `Usuario afectado`) %>%
  count(`Nombre evento`, sort = TRUE)

eventos_interacc_directa
```

#Grafico

```{r}
ggplot(eventos_interacc_directa, aes(x = `Nombre evento`, y = n))+
  geom_col(fill = "steelblue", alpha = 0.8)+
  coord_flip()+
  labs(title = "Eventos con interacciĂ³n entre usuarios distintos",
      x = "Nombre del evento",
      y = "NĂºmero de interacciones") +
  scale_y_log10() +
  theme_minimal()

```

## De todas las acciones registradas, Â¿cuĂ¡l es la proporciĂ³n real de eventos de interacciĂ³n directa (Usuario != Usuario afectado) frente a eventos de lectura/navegaciĂ³n, y quĂ© eventos especĂ­ficos detonan estas interacciones? - Dorina

#Tabla resumen

```{r}
porcentaje_interacc_directa <- logs %>%
  mutate(tipo = if_else(
    !is.na(`Usuario afectado`) & `Nombre completo del usuario` != `Usuario afectado`,
    "InteracciĂ³n directa", "Lectura/NavegaciĂ³n"
  )) %>%
  count(tipo) %>%
  mutate(porcentaje = round(n / sum(n) * 100, 2))

porcentaje_interacc_directa
```

#Grafico




```{r}
ggplot(porcentaje_interacc_directa, aes(x = "", y = porcentaje, fill = tipo)) +
  geom_bar(stat = "identity") +
  coord_polar("y")+
  labs(title = "ProporciĂ³n real de eventos de interacciĂ³n directa")+
  geom_text(aes(label = paste0(porcentaje, "%")), 
            position = position_stack(vjust = 0.5),
            color = "black", fontface = "bold", size = 5)+
  theme_void()

```
## Â¿Hay estudiantes que nunca entraron a ciertas secciones? Â¿Podemos asumir una clara distinciĂ³n entre estudiantes y profesores? - LucĂ­a

```{r secciones-por-usuario}
accesos <- logs %>%
  group_by(`Nombre completo del usuario`) %>%
  summarise(secciones_visitadas = n_distinct(Componente),
            total_eventos = n()) %>%
  arrange(secciones_visitadas)

knitr::kable(head(accesos, 10),
             caption = "Usuarios con menos secciones visitadas",
             booktabs = TRUE)

ggplot(accesos, aes(x = secciones_visitadas)) +
  geom_histogram(fill = "coral", bins = 20) +
  labs(title = "DistribuciĂ³n de secciones visitadas por usuario",
       x = "NĂºmero de secciones visitadas",
       y = "NĂºmero de usuarios") +
  theme_minimal()

accesos %>%
  mutate(rol = ifelse(total_eventos > quantile(total_eventos, 0.90),
                      "Posible profesor/admin", "Posible estudiante")) %>%
  count(rol) %>%
  knitr::kable(caption = "DistinciĂ³n entre posibles profesores y estudiantes",
               booktabs = TRUE)

#Los usuarios con menos secciones visitadas podrĂ­an ser estudiantes que dejaron el curso o se incorporaron mas tarde y los usuarios con muchas secciones visitadas y mas nĂºmero de eventos corresponden seguramente al profesor
```

## Â¿QuĂ© tan antiguos son los logs? Â¿Pueden ser de otros aĂ±os? - LucĂ­a

```{r antiguedad-logs}
rango_fechas <- logs %>%
  summarise(
    fecha_mas_antigua = min(Hora),
    fecha_mas_reciente = max(Hora),
    dias_totales = as.numeric(difftime(max(Hora), min(Hora), units = "days"))
  )

knitr::kable(rango_fechas,
             caption = "Rango temporal de los logs registrados",
             booktabs = TRUE)

logs %>%
  mutate(mes = floor_date(Hora, "month")) %>%
  count(mes) %>%
  ggplot(aes(x = mes, y = n)) +
  geom_col(fill = "steelblue") +
  labs(title = "Actividad mensual: Â¿hay registros de otros aĂ±os?",
       x = "Mes", y = "NĂºmero de eventos") +
  theme_minimal()

usuarios_antiguos <- logs %>%
  group_by(`Nombre completo del usuario`) %>%
  summarise(ultima_conexion = max(Hora),
            primera_conexion = min(Hora)) %>%
  filter(ultima_conexion < as.POSIXct("2024-09-01")) %>%
  arrange(ultima_conexion)

knitr::kable(usuarios_antiguos,
             caption = "Usuarios que solo aparecen en fechas antiguas",
             booktabs = TRUE)

#la mayorĂ­a de registros son del curso 2024-2025, si hubiera datos de aĂ±os anteriores, explicarĂ­a por quĂ© hay usuarios con tan poca actividad, puede que sean alumnos de otros cursos
```









