---
title: "Proyecto TD 2026 - Fase 1"
author: "Grupo B"
date: "6 de abril de 2026"
output: html_document
---



# INTRODUCCIÓN


El archivo logs_moodle_anon.csv es un registro de actividad de en la plataforma Moodle. Los datos son anonimos, donde se reemplaza los identificadores por códigos como "U0072".

Cada fila del archivo representa una acción realizada por un usuario en un momento específico. Podemos ver desde cuándo un estudiante visualiza el contenido de una carpeta o archivo, hasta cuándo realiza y entrega sus tareas de programación en R o DataCamp. 
También se registran las interacciones con herramientas como GitHub y RMarkdown, así como las veces que los estudiantes revisan sus calificacioness.

Además de las acciones de los estudiantes, el registro incluye las actividades de gestión del profesor, como la actualización de calificaciones o la creación de nuevos recursos.

# PREGUNTAS

-- Cual es la cantidad de registros realizados, expresado en porcentage, de los profesores en comparacion con la de los alumnos?
-- ¿Cuál es la hora del día en la que los estudiantes están más activos en la plataforma?
-- ¿Qué tipo de correlación existe entre los logs de los usuarios, y el nombre del evento, según los datos?
-- ¿Qué día de la semana hay más actividad?
-- ¿Con qué frecuencia acceden los usuarios a la plataforma desde la web? ¿Hay momentos típicos para los componentes como  "Tarea", "Cuestionario", "Carpeta", "Encuesta", ...
-- ¿Hay estudiantes que nunca entraron a ciertas secciones?


# LEER LOS DATOS
```{r}

library(tidyverse)

logs <- read_csv("data/logs_moodle_anon.csv")

view(logs)

```

# FIGURA

```{r figura-logs, fig.cap="Frecuencia de actividad en los componentes de Moodle"}
library(ggplot2)
library(dplyr)

datos_figura <- logs %>%
  count(Componente, sort = TRUE) %>%
  head(10)

ggplot(datos_figura, aes(x = reorder(Componente, n), y = n)) +
  geom_col(fill = "steelblue", color = "white") +
  coord_flip() +
  labs(x = "Componente de Moodle", 
       y = "Cantidad de registros",
       title = "Frecuencia de logs en cada componente") +
  theme_minimal()
```

En la Figura \@ref(fig:figura-logs) Observamos la frecuencia de uso de cada componente.

# TABLA

Seleccionamos los 10 primeros registros (los más recientes)
y escogemos las columnas más importantes para que quepa bien en la tabla

```{r tabla-logsrecientes}
logs_recientes <- logs %>%
  select(Hora, `Nombre completo del usuario`, Componente, `Nombre evento`) %>%
  head(10)

knitr::kable(logs_recientes, 
             caption = "Detalle de los 10 registros de actividad más recientes", 
             booktabs = TRUE)

```
Como se observa en la Tabla \@ref(tab:tabla-logsrecientes), mostramos una muestra de datosidentificando quiénes han sido los últimos usuarios en interactuar con el sistema. 



